ACORDAO-COMPLETO-2440660

ACÓRDÃO 1060/2021 ATA 15/2021 - PLENÁRIO

VISTOS, relatados e discutidos estes autos de Tomada de Contas Especial instaurada por determinação do Acórdão 936/2016-TCU-Plenário, em razão das irregularidades apuradas na aplicação dos recursos oriundos do Contrato de Repasse CR.NR.0267504-29 (Siafi 637688) , firmado entre o Ministério do Turismo e o Município de Barra do Corda/MA, tendo por objeto a realização de obras de calçamento no município,
ACORDAM os Ministros do Tribunal de Contas da União, reunidos em sessão de Plenário, ante as razões expostas pelo Relator, em:
9.1. convalidar, com fundamento no art. 172 do Regimento Interno do TCU, a citação de Maxdeyne de Araújo Guimarães, administrador de fato da empresa Maxplan Incorporações e Construções Ltda., por desconsideração da personalidade jurídica da empresa;
9.2. considerar revéis Maxdeyne de Araújo Guimarães e Maxplan Incorporações e Construções Ltda., para todos os efeitos, dando-se prosseguimento ao processo, com fundamento no art. 12, § 3º, da Lei 8.443/1992;
9.3. rejeitar as alegações de defesa apresentadas pelo representante do espólio de Manoel Mariano de Sousa e pelos responsáveis Maria Gilnetes Nascimento, Valdeni Silvino da Silva, Pedro Alberto Telis de Sousa, Maria José Dinis Freitas, Inamar Araújo Medeiros  e Antônia Elda Pereira Azevedo;
9.4. julgar irregulares, com fundamento nos arts. 1º, inciso I, 16, inciso III, alíneas "b" e "c",  e §2º;  19 e 23, inciso III,  da Lei 8.443/1992, as contas de Manoel Mariano de Sousa, Maria Gilnetes Nascimento, Valdeni Silvino da Silva, Pedro Alberto Telis de Sousa, Maria José Dinis Freitas, Inamar Araújo Medeiros, Antônia Elda Pereira Azevedo, Maxdeyne de Araújo Guimarães e da empresa Maxplan Incorporações e Construções Ltda., condenando o espólio de Manoel Mariano de Sousa, e os demais responsáveis, solidariamente, ao pagamento da quantia de R$ 1.950.000,00 (um milhão, novecentos e cinquenta mil reais) , fixando-lhes o prazo de quinze dias, a contar da notificação, para que seja comprovado, perante o tribunal (art. 214, inciso III, alínea "a", do Regimento Interno) , o recolhimento da dívida aos cofres do Tesouro Nacional, atualizada monetariamente e acrescida dos juros de mora calculados a partir de 19/11/2009 até a data do efetivo recolhimento, na forma prevista na legislação em vigor, descontado o valor de R$ 142.367,48, devolvido em 03/02/2012;
9.5. aplicar aos responsáveis, com fundamento no art. 57 da Lei 8.443/1992, multa individual nos valores abaixo especificados, fixando-lhes o prazo de quinze dias, a contar da notificação, para comprovar, perante o Tribunal, nos termos do art. 214, inciso III, alínea "a", do RI/TCU, o recolhimento das referidas quantias ao Tesouro Nacional, atualizadas monetariamente desde a data do presente acórdão até a do efetivo recolhimento, se forem pagas após o vencimento, na forma da legislação em vigor;
	Responsável
	Valor da multa (R$) 

	Antônia Elda Pereira Azevedo
	50.000,00

	Inamar Araújo Medeiros
	80.000,00

	Maria Gilnetes Nascimento
	80.000,00

	Maria José Dinis Freitas
	50.000,00

	Pedro Alberto Telis de Sousa
	50.000,00

	Valdeni Silvino da Silva
	80.000,00

	Maxdeyne de Araújo Guimarães
	300.000,00

	Maxplan Incorporações e Construções Ltda.
	300.000,00

9.6. autorizar, desde logo, nos termos do art. 28, inciso II, da Lei 8.443/1992, a cobrança judicial das dívidas caso não atendidas as notificações; 
9.7. considerar graves as infrações cometidas pelos responsáveis Valdeni Silvino da Silva, Antônia Elda Pereira Azevedo, Maria José Dinis Freitas, Inamar Araújo Medeiros, Pedro Alberto Telis de Sousa, Maria Gilnetes Nascimento e Maxdeyne de Araújo Guimarães;
9.8. inabilitar, com fundamento no art. 60 da Lei 8.443/1992, Valdeni Silvino da Silva, Antônia Elda Pereira Azevedo, Maria José Dinis Freitas, Inamar Araújo Medeiros, Pedro Alberto Telis de Sousa, Maria Gilnetes Nascimento e Maxdeyne de Araújo Guimarães,  para o exercício de cargo em comissão ou função de confiança no âmbito da Administração Pública pelo período de cinco anos;
9.9. declarar, com fundamento no art. 46 da Lei 8.443/1992, inidônea a empresa Maxplan Incorporações e Construções Ltda. para participar de licitação na Administração Pública Federal pelo período de cinco anos;
9.10. determinar à Secex-TCE que junte a este processo, por cópia, as peças do TC-Processo 003.723/2012-7 que foram referenciadas pela unidade técnica como prova da responsabilidade de Maxdeyne de Araújo Guimarães nos autos;
9.11. remeter cópia deste Acórdão à Procuradoria da República no Estado do Maranhão, com fundamento no art. 16, § 3º, da Lei 8.443/1992, c/c o § 7º do art. 209 do Regimento Interno do TCU, para o ajuizamento das ações que considere cabíveis; e
9.12. dar ciência desta deliberação aos responsáveis.

Tomada de contas especial instaurada em razão das irregularidades apuradas na aplicação dos recursos de contrato de repasse cujo objeto era realização de calçamento no município.

Município de Barra do Corda/MA.

3. Responsáveis: Manoel Mariano de Sousa (CPF XXX.881.043-XX), Valdeni Silvino da Silva (CPF XXX.624.803-XX), Antônia Elda Pereira Azevedo (CPF XXX.242.303-XX), Maria José Dinis Freitas (CPF XXX.639.678-XX), Inamar Araújo Medeiros (CPF XXX.649.023-XX), Maxdeyne de Araújo Guimarães (CPF XXX.022.623-XX), Maxplan Incorporações e Construções Ltda. (CNPJ 07.084.925/0001-07), Pedro Alberto Telis de Sousa (CPF XXX.736.063-XX) e Maria Gilnetes Nascimento (CPF XXX.811.673-XX).

13.1. Ministros presentes: Ana Arraes (Presidente), Walton Alencar Rodrigues, Benjamin Zymler, Augusto Nardes, Aroldo Cedraz, Raimundo Carreiro, Vital do Rêgo e Jorge Oliveira.
13.2. Ministro-Substituto convocado: Augusto Sherman Cavalcanti (Relator).
13.3. Ministros-Substitutos presentes: Marcos Bemquerer Costa, André Luís de Carvalho e Weder de Oliveira.

ACORDAO-COMPLETO-2531690

Acórdão 701/2023 - Plenário

AUGUSTO SHERMAN

A SecexTCE elaborou a instrução de mérito à peça 187, transcrita a seguir, a qual recebeu a aprovação dos dirigentes daquela unidade técnica.
	"INTRODUÇÃO
1.	Cuidam os autos de tomada de contas especial instaurada pelo Ministério do Turismo - MTur, em desfavor de Manoel Mariano de Sousa (CPF: XXX.881.043-XX) , Valdeni Silvino da Silva (CPF: XXX.624.803-XX) , Antônia Elda Pereira Azevedo (CPF: XXX.242.303-XX) , Maria José Dinis Freitas (CPF: XXX.639.678-XX) , Inamar Araújo Medeiros (CPF: XXX.649.023-XX) , Maxdeyne de Araújo Guimarães (CPF: XXX.022.623-XX) , Maxplan Incorporações e Construções Ltda. (CNPJ: 07.084.925/0001-07) , Pedro Alberto Telis de Sousa (CPF: XXX.736.063-XX) e Maria Gilnetes Nascimento (CPF: XXX.811.673-XX) , em razão da impugnação total das despesas do Contrato de repasse CR.NR.0267504-29, registro Siafi 637688 (peça 2) , firmado entre o MTur e o município de Barra do Corda - MA, e que tinha por objeto o instrumento descrito como 'calçamento no município'.
HISTÓRICO
2.	Em 5/9/2017, com fundamento na IN/TCU 71/2012, alterada pela IN/TCU 76/2016 e DN/TCU 155/2016, o dirigente do Ministério do Turismo autorizou a instauração da tomada de contas especial (peça 43) . O processo foi registrado no sistema e-TCE com o número 105/2018.
3.	O Contrato de repasse CR.NR.0267504-29, registro Siafi 637688, foi firmado no valor de R$ 2.145.000,00, sendo R$ 1.950.000,00 à conta do concedente e R$ 195.000,00 referentes à contrapartida do convenente. Teve vigência de 4/12/2008 a 31/5/2012, com prazo para apresentação da prestação de contas em 30/6/2012. Os repasses efetivos da União totalizaram R$ 1.950.000,00 (peça 91) .
4.	O fundamento para a instauração da Tomada de Contas Especial, conforme consignado na matriz de responsabilização elaborada pelo tomador de contas, foi a constatação da seguinte irregularidade: 
Conforme Acórdão TCU nº 936/2016 de 20.04.2016 : 'determinar aos ministérios a seguir que, em prazo não superior a 90 (noventa) dias, instaure e instrua os processos de tomada de constas especial (TCE) relativamente aos contratos de repasse a seguir, celebrados com a Prefeitura Municipal de Barra do Corda/MA, na integralidade dos valores descentralizados, em razão da ausência de nexo de causalidade entre a parcela executada do objeto e os recursos federais descentralizados, ensejando inexecução contratual, com imediato encaminhamento dos feitos à Controladoria Geral da União, para as providências de sua alçada.
5.	Os responsáveis arrolados na fase interna foram devidamente comunicados e, diante da ausência de justificativas suficientes para elidir a irregularidade e da não devolução dos recursos, instaurou-se a tomada de contas especial.
6.	No relatório (peça 93) , o tomador de contas concluiu que o prejuízo importaria no valor original de R$ 1.807.632,52, imputando-se a responsabilidade a Manoel Mariano de Sousa, falecido, na condição de gestor dos recursos, Daticleia Gatinho Lopes, na condição de licitante, Maria Jose Castro Silva, na condição de licitante, Valdeni Silvino da Silva, na condição de presidente da comissão de licitação, Antonia Elda Pereira Azevedo, na condição de dirigente, Maria Jose Dinis Freitas, na condição de membro da comissão de licitação, Inamar Araújo Medeiros, na condição de contratado, Maxdeyne de Araújo Guimarães, na condição de dirigente, Maxplan Incorporações e Construções Ltda., na condição de contratado e Pedro Alberto Telis de Sousa, na condição de dirigente. 
7.	Em 1/7/2019, a Controladoria-Geral da União emitiu o relatório de auditoria (peça 94) , em concordância com o relatório do tomador de contas. O certificado de auditoria e o parecer do dirigente do órgão de controle interno concluíram pela irregularidade das presentes contas (peças 95 e 96) .
8.	Em 4/7/2019, o ministro responsável pela área atestou haver tomado conhecimento das conclusões contidas no relatório e certificado de auditoria, bem como do parecer conclusivo do dirigente do órgão de controle interno, manifestando-se pela irregularidade das contas, e determinou o encaminhamento do processo ao Tribunal de Contas da União (peça 97) .
9.	Na instrução inicial (peça 100) , analisando-se os documentos nos autos, concluiu-se pela necessidade de realização de citação para a seguinte irregularidade: 
10.	Irregularidade: ausência de nexo de causalidade entre a parcela executada do objeto e os recursos federais descentralizados, ensejando inexecução contratual, nos termos do item 9.4 do Acórdão 936/2016-TCU-Plenário, ante as seguintes constatações: 
a) utilização de licitação na modalidade concorrência - CC 1/2009, que também incluiu o objeto do contrato de repasse CR 268.009-44, no valor de R$ 390.000,00, ao invés do pregão eletrônico para a aquisição de bens ou serviços comuns, sem a devida justificativa de sua inviabilidade, irregular por confrontar as disposições legais vigentes e a jurisprudência consolidada do TCU e para burlar a publicidade dos avisos dos editais de licitação e direcionar a contratação para empresas de fachada e em conluio com a Administração municipal; 
b) não comprovação da publicação do aviso do edital em jornal de grande circulação no Estado, haja vista que, nos autos do procedimento licitatório, há o extrato da publicação no jornal EXTRA, jornal com pouquíssima tiragem e de circulação restrita à capital São Luís/MA, não obstante não há indicação da data e da página do periódico onde teria havido a publicação; 
c) montagem e simulação do procedimento licitatório decorrente de conluio entre os licitantes e agentes públicos municipais, conforme descrito no Relatório de Fiscalização 966/2011. 
10.1	Responsáveis solidários: Manoel Mariano de Sousa (CPF: XXX.881.043-XX) , falecido, prefeito, no período de 1/1/2005 a 31/12/2012, na condição de gestor dos recursos e na figura do seu espólio; Valdeni Silvino da Silva, na condição de presidente da comissão permanente de licitação; Antônia Elda Pereira Azevedo, Maria Jose Dinis Freitas e Pedro Alberto Telis de Sousa, na condição de membros da comissão permanente de licitação; Inamar Araújo Medeiros, na condição de engenheiro fiscal do contrato; Maria Gilnetes Nascimento, na condição de assessora jurídica da administração municipal; Maxdeyne de Araújo Guimarães, na condição de gestor e administrador de fato da empresa contratada Maxplan Incorporações Ltda.; e Maxplan Incorporações e Construções Ltda., na condição de empresa contratada.
10.2	Evidências da irregularidade: Relatório de Fiscalização do TCU (peça 1) e Relatório de TCE complementar (peça 92) .
10.3	Normas infringidas: Constituição Federal, art. 37, caput; Lei 10.520/2002, art. 1º; Decreto 3.550/2000, art. 1º; Decreto 5.540/2005, art. 1º; Portaria Interministerial MPOG/MF, art. 1º, incisos I a V; Lei 8.666/1993, art. 3º, art. 21, incisos I e III, art. 38, caput, art. 40, incisos I e II; Lei 8429/1992, art. 11, inciso I; Lei 8.906/1994, art. 34, inciso V e VI,  art. 34, inciso XVII,  art. 34, inciso XXIV; Lei 9784/1999, art. 22, § 4º,  art. 22, caput; cláusula segunda, item 3.2, letra 'i' do termo de contrato de repasse. 
10.4	Débitos relacionados aos responsáveis Inamar Araújo Medeiros (CPF: XXX.649.023-XX) , Maxplan Incorporações e Construções Ltda. (CNPJ: 07.084.925/0001-07) , Valdeni Silvino da Silva (CPF: XXX.624.803-XX) , Maxdeyne de Araújo Guimarães (CPF: XXX.022.623-XX) , Antonia Elda Pereira Azevedo (CPF: XXX.242.303-XX) , Manoel Mariano de Sousa (CPF: XXX.881.043-XX) , Maria Jose Dinis Freitas (CPF: XXX.639.678-XX) , Pedro Alberto Telis de Sousa (CPF: XXX.736.063-XX) e Maria Gilnetes Nascimento (CPF: XXX.811.673-XX) :
	Data de ocorrência
	Valor histórico (R$) 
	Identificador da parcela

	19/11/2009
	1.950.000,00
	D1

	3/2/2012
	142.367,48
	C1

10.4.1	Cofre credor: Tesouro Nacional.
Valor atualizado do débito (sem juros) em 6/9/2019: R$ 3.185.908,57.
10.4.2	Responsável: Manoel Mariano de Sousa (CPF: XXX.881.043-XX) .
10.4.2.1	Conduta: na condição de gestor responsável pelo contrato de repasse, homologar procedimento licitatório irregular; contratar empresa de fachada, de forma fraudulenta; efetuar pagamentos a essa empresa de fachada, que efetivamente não executou o objeto contratado; e usar a documentação dessa empresa de fachada (licitação, notas fiscais, recibos etc.) para dar aspecto de legalidade à aplicação dos recursos repassados.
10.4.2.2	Nexo de causalidade: a contratação irregular de empresa de fachada, o pagamento a esse empresa por serviços que ela não executou e o uso de sua documentação na prestação de contas impediram o nexo causal entre o dinheiro federal e as despesas realizadas, bem como a consequente demonstração da regular aplicação dos recursos federais, resultando, portanto, em dano ao Erário.
10.4.2.3	Culpabilidade: é razoável afirmar que o responsável tinha consciência da ilicitude de seu ato e que, consideradas as responsabilidades e normas a que estava obrigado na condição de prefeito municipal, não há como dissociá-lo do esquema fraudulento, até porque eram sempre as mesmas empresas que participavam dos certames licitatórios e que vinham a ser beneficiadas com contratações, sendo que dele era exigível conduta diversa daquela que adotou, pois deveria abster-se de homologar procedimento licitatório irregular que selecionou empresa de fachada para firmar contrato com a Administração; de contratar empresa de fachada, de pagar por serviços que ela não executou e usar a documentação dela para comprovar a aplicação dos recursos.
10.4.3	Responsável:  Valdeni Silvino da Silva (CPF: XXX.624.803-XX) . 
10.4.3.1	Conduta: na condição de presidente da CPL desde a posse do atual alcaide no primeiro mandato, foi, objetivamente, o responsável pela organização técnica do esquema fraudulento, participou ativamente da CC 01/2009, anuindo com todas as irregularidades no procedimento licitatório, inclusive, da fuga da modalidade adequada; da irregularidade na publicidade do aviso do edital, o que restringiu a competitividade do certame; e da montagem e direcionamento do procedimento licitatório, selecionando, de forma fraudulenta, empresa de fachada, que não veio a executar o objeto.
10.4.3.2	Nexo de causalidade: ao selecionar, irregularmente, empresa de fachada, o responsável ensejou à contratação dela, o pagamento por serviços que ela não executou, o uso de documento inidôneo na prestação de contas e o, consequente, prejuízo ao Erário.
10.4.3.3	Culpabilidade: é razoável afirmar que o responsável tinha consciência da ilicitude de seu ato e que, consideradas as responsabilidades e normas a que estava obrigado na condição de integrante da cúpula da Administração municipal e presidente efetivo da CPL em dois exercícios, desde a posse do então prefeito, não há como dissociá-la do esquema fraudulento, até porque eram sempre as mesmas empresas que participavam dos certames licitatórios e que vinham a ser beneficiadas com contratações, sendo que dela era exigível conduta diversa daquela que adotou, pois deveria abster-se de selecionar, irregularmente, empresa de fachada para firmar contrato com a Administração.
10.4.4	Responsável: Antônia Elda Pereira Azevedo (CPF: XXX.242.303-XX) .
10.4.4.1	Conduta: na condição de membro da CPL, nos exercícios de 2005 a 2006 e 2008 a 2009, participou ativamente da CC 01/2009, anuindo com todas as irregularidades no procedimento licitatório, inclusive, da fuga da modalidade adequada; da irregularidade na publicidade do aviso do edital, o que restringiu a competitividade do certame; e da montagem e direcionamento do procedimento licitatório, selecionando, de forma fraudulenta, empresa de fachada, que não veio a executar o objeto contratado.
10.4.4.2	Nexo de causalidade: ao selecionar, irregularmente, empresa de fachada, a responsável ensejou à contratação dela, o pagamento por serviços que ela não executou, o uso de documento inidôneo na prestação de contas e o, consequente, prejuízo ao Erário.
10.4.4.3	Culpabilidade: é razoável afirmar que a responsável tinha consciência da ilicitude de seu ato e que, consideradas as responsabilidades e normas a que estava obrigado na condição de membro efetivo da CPL em dois exercícios, não há como dissociá-la do esquema fraudulento, até porque eram sempre as mesmas empresas que participavam dos certames licitatórios e que vinham a ser beneficiadas com contratações, sendo que dela era exigível conduta diversa daquela que adotou, pois deveria abster-se de selecionar, irregularmente, empresa de fachada para firmar contrato com a administração.
10.4.5	Responsável: Maria José Dinis Freitas (CPF: XXX.639.678-XX) .
10.4.5.1	Conduta: na condição de membro suplente da CPL, nos exercícios de 2008 a 2009, participou ativamente da CC 01/2009, anuindo com todas as irregularidades no procedimento licitatório, inclusive, da fuga da modalidade adequada; da irregularidade na publicidade do aviso do edital, o que restringiu a competitividade do certame; e da montagem e direcionamento do procedimento licitatório, selecionando, de forma fraudulenta, empresa de fachada, que não veio a executar o objeto contratado.
10.4.5.2	Nexo de causalidade: ao selecionar, irregularmente, empresa de fachada, a responsável ensejou à contratação dela, o pagamento por serviços que ela não executou, o uso de documento inidôneo na prestação de contas e o, consequente, prejuízo ao Erário.
10.4.5.3	Culpabilidade: é razoável afirmar que a responsável tinha consciência da ilicitude de seu ato e que, consideradas as responsabilidades e normas a que estava obrigado na condição de integrante da cúpula da Administração municipal e membro efetivo da CPL em dois exercícios, não há como dissociá-la do esquema fraudulento, até porque eram sempre as mesmas empresas que participavam dos certames licitatórios e que vinham a ser beneficiadas com contratações, sendo que dela era exigível conduta diversa daquela que adotou, pois deveria abster-se de selecionar, irregularmente, empresa de fachada para firmar contrato com a administração.
10.4.6	Responsável: Inamar Araújo Medeiros (CPF: XXX.649.023-XX) .
10.4.6.1	Conduta: na condição de engenheiro fiscal do contrato, atestar como realizados os serviços contratados, inclusive o termo de recebimento definitivo da obra, e merecedora de pagamento (liquidação) empresa de fachada, que efetivamente não executou a obra contratada.
10.4.6.2	Nexo de causalidade: ao atestar que empresa de fachada foi quem executou a obra, quando de fato assim não ocorreu, permitiu que os pagamentos fossem efetuados a esta empresa de fachada contratada de forma fraudulenta.
10.4.6.3	Culpabilidade: é razoável afirmar que o responsável tinha consciência da ilicitude de seu ato e que, consideradas as responsabilidades e normas a que estava obrigado na condição de genro do então prefeito e engenheiro fiscal do contrato, não há como dissociá-la do esquema fraudulento, até porque eram sempre as mesmas empresas que participavam dos certames licitatórios e que vinham a ser beneficiadas com contratações, sendo que dele era exigível conduta diversa daquela que adotou, pois deveria abster-se de atestar a execução de serviços por empresa de fachada que efetivamente não os executou.
10.4.7	Responsável: Maxdeyne de Araújo Guimarães (CPF: XXX.022.623-XX) .
10.4.7.1	Conduta: na condição de administrador e gerente de fato da empresa Maxplan, usar esta empresa de fachada para fraudar licitação do contrato de repasse em tela, receber pagamentos feitos com recursos federais sem ter executado o objeto contratado e fornecer documentos para comprovação de despesas fictícias.
10.4.7.2	Nexo de causalidade: ao usar empresa de fachada para fraudar procedimento licitatório, receber os pagamentos feitos com recursos federais, sem ter executado o objeto conveniado, e fornecer documentação inidônea, o responsável concorreu e se beneficiou do prejuízo suportado pelo Erário.
10.4.7.3	Culpabilidade: é razoável afirmar que a responsável tinha consciência da ilicitude de seu ato e que, consideradas as responsabilidades e normas a que estava obrigado na condição de administrador e gerente de fato da empresa contratada Maxplan, não há como dissociá-lo do esquema fraudulento, até porque a empresa participou de vários certames licitatórios e foi beneficiada com contratações, sendo que dele era exigível conduta diversa daquela que adotou, pois deveria abster-se de usar empresa de fachada para firmar, irregularmente, contrato com a administração, receber pagamento por serviços que a empresa não executou e fornecer documentação dessa empresa fictícia para comprovar utilização de recursos públicos.
10.4.8	Responsável: Maxplan Incorporações e Construções Ltda. (CNPJ: 07.084.925/0001-07) 
10.4.8.1	Conduta: na condição de empresa contratada, receber pagamentos feitos com recursos federais, sem ter executado o objeto contratado, já que se trata de empresa de fachada, contratada por processo licitatório fraudulento, que não tem condições físicas (pessoal e maquinário) para realização do objeto. Fornecer documentos para comprovação de despesas fictícias.
10.4.8.2	Nexo de causalidade: com o recebimento dos pagamentos feitos com recursos federais, sem ter executado o objeto contratado, e o fornecimento de documentação para elaboração da prestação de contas, a empresa de fachada concorreu e se beneficiou do prejuízo suportado pelo Erário.
10.4.8.3	Culpabilidade: é razoável afirmar que a responsável tinha consciência da ilicitude de seu ato e que, consideradas as responsabilidades e normas a que estava obrigado na condição de empresa contratada, não há como dissociá-la do esquema fraudulento, sendo que dela era exigível conduta diversa daquela que adotou, pois deveria abster-se de receber pagamento por serviços não executados e de fornecer documentação inidônea para comprovar aplicação de recursos públicos.
10.4.9	Responsável: Pedro Alberto Telis de Sousa  (CPF: XXX.736.063-XX) .
10.4.9.1	Conduta: na condição de membro da CPL, participou ativamente da CC 01/2009, anuindo com todas as irregularidades no procedimento licitatório, inclusive, da fuga da modalidade adequada; da irregularidade na publicidade do aviso do edital, o que restringiu a competitividade do certame; e da montagem e direcionamento do procedimento licitatório, selecionando, de forma fraudulenta, empresa de fachada, que não veio a executar o objeto contratado.
10.4.9.2	Nexo de causalidade: ao selecionar, irregularmente, empresa de fachada, o responsável ensejou à contratação dela, o pagamento por serviços que ela não executou, o uso de documento inidôneo na prestação de contas e o, consequente, prejuízo ao Erário.
10.4.9.3	Culpabilidade: é razoável afirmar que o responsável tinha consciência da ilicitude de seu ato e que, consideradas as responsabilidades e normas a que estava obrigado na condição de filho do prefeito municipal e membro efetivo da CPL, não há como dissociá-lo do esquema fraudulento, até porque eram sempre as mesmas empresas que participavam dos certames licitatórios e que vinham a ser beneficiadas com contratações, sendo que dele era exigível conduta diversa daquela que adotou, pois deveria abster-se de selecionar, irregularmente, empresa de fachada para firmar contrato com a Administração.
10.4.10	Responsável: Maria Gilnetes Nascimento (CPF: XXX.811.673-XX) .
10.4.10.1	Conduta: na condição de assessora jurídica da administração municipal, emitir pareceres jurídicos pela regularidade da concorrência CC 1/2009, anuindo com todas as irregularidades no procedimento licitatório, inclusive, da fuga da modalidade adequada do pregão eletrônico; da irregularidade na publicidade do aviso do edital, o que restringiu a competitividade do certame; e da montagem e direcionamento do procedimento licitatório, selecionando, de forma fraudulenta, empresa de fachada, que não veio a executar o objeto contratado.
10.4.10.2	Nexo de causalidade: ao opinar pela regularidade de uma seleção fraudulenta de empresa de fachada, a responsável ensejou à contratação dela, o pagamento por serviços que ela não executou, o uso de documento inidôneo na prestação de contas e o, consequente, prejuízo ao Erário.
10.4.10.3	Culpabilidade: é razoável afirmar que a responsável tinha consciência da ilicitude de seu ato e que, consideradas as responsabilidades e normas a que estava obrigado na condição de assessora jurídica da administração municipal, não há como dissociá-la do esquema fraudulento, até porque eram sempre as mesmas empresas que participavam dos certames licitatórios e que vinham a ser beneficiadas com contratações, sendo que dela era exigível conduta diversa daquela que adotou, pois deveria abster-se de opinar pela regularidade de procedimento licitatório manifestamente fraudulento, que permitiu a contração de empresa de fachada pela Administração.
11.	Encaminhamento: citação.
12.	Apesar de o tomador de contas não haver incluído Maria Gilnetes Nascimento como responsável neste processo, após análise realizada sobre a documentação acostada aos autos, conclui-se que sua responsabilidade deve ser incluída, uma vez que há evidências de que tenha tido participação na irregularidade aqui verificada.
13.	Apesar de o tomador de contas haver incluído Daticleia Gatinho Lopes e Maria Jose Castro Silva como responsáveis neste processo, após análise realizada sobre a documentação acostada aos autos, conclui-se que suas responsabilidades devem ser excluídas, uma vez que não há evidências de que tenham tido participação na irregularidade aqui verificada.
14.	Em cumprimento ao pronunciamento da unidade (peça 102) , foi efetuada citação dos responsáveis, nos moldes adiante:
a) Manoel Mariano de Sousa - promovida a citação do espólio do responsável, conforme delineado adiante:
	Comunicação: Ofício 0120/2020 - TCU/Secex-TCE (peça 104) 
Data da Expedição: 20/1/2020
Data da Ciência: 27/3/2020 (peça 123) 
Nome do recebedor: Francisca Telis de Sousa
Observação: Ofício enviado para o endereço da representante do espólio do responsável, conforme pesquisa na base de dados no sistema da Receita Federal (peça 103) , custodiada pelo TCU.
Fim do prazo para a defesa: 13/4/2020
Alegações de defesa: peças 156-162
	
	b) Maxplan Incorporações e Construções Ltda. - promovida a citação da responsável, conforme delineado adiante:
	Comunicação: Ofício 12.282/2020 - Seproc (peça 113) 
Data da Expedição: 30/3/2020
Data da Ciência: 24/4/2020 (peça 125) 
Nome do recebedor: Antônio Lauro Neto
Observação: Ofício enviado para o endereço da responsável, conforme pesquisa na base de dados no sistema da Receita Federal (peça 105) , custodiada pelo TCU.
Fim do prazo para a defesa: 9/5/2020
Alegações de defesa: não apresentadas
	
c) Maria Gilnetes Nascimento - promovida a citação da responsável, conforme delineado adiante:
	Comunicação: Ofício 23.485/2020 - Seproc (peça 139) 
Data da Expedição: 19/5/2020
Data da Ciência: 4/6/2020 (peça 155) 
Nome do recebedor: Maria Gilnetes Nascimento
Observação: Ofício enviado para o endereço do responsável, conforme pesquisa na base de dados no sistema do TSE (peça 135) , custodiada pelo TCU.
	
	Comunicação: Ofício 23.486/2020 - Seproc (peça 138) 
Data da Expedição: 19/5/2020
Data da Ciência: 4/6/2020 (peça 154) 
Nome do recebedor: Almina de Pádua Guedes Rodrigues
Observação: Ofício enviado para o endereço do responsável, conforme pesquisa na base de dados no sistema do Renach (peça 135) , custodiada pelo TCU, após tentativas frustradas enviadas para o endereço da Receita Federal (peças 106, 116, 132, 141 e 184) .
Fim do prazo para a defesa: 19/6/2020
Alegações de defesa: peças 178-181
	
d) Valdeni Silvino da Silva - promovida a citação do responsável, conforme delineado adiante:
	Comunicação: Ofício 12.282/2020 - Seproc (peça 117) 
Data da Expedição: 30/3/2020
Data da Ciência: 28/4/2020 (peça 129) 
Nome do recebedor: Valdeni Silvina do Silva
Observação: Ofício enviado para o endereço do responsável, conforme pesquisa na base de dados no sistema da Receita Federal (peça 107) , custodiada pelo TCU.
Fim do prazo para a defesa: 13/5/2020
Alegações de defesa: peças 170-176
	
e) Pedro Alberto Telis de Sousa - promovida a citação do responsável, conforme delineado adiante:
	Comunicação: Ofício 12.294/2020 - Seproc (peça 114) 
Data da Expedição: 30/3/2020
Data da Ciência: 28/4/2020 (peça 130) 
Nome do recebedor: Tássia Laiane A. Nunes
Observação: Ofício enviado para o endereço do responsável, conforme pesquisa na base de dados no sistema do Renach (peça 108) , custodiada pelo TCU.
Fim do prazo para a defesa: 13/5/2020
	
	Comunicação: Ofício 12.295/2020 - Seproc (peça 115) 
Data da Expedição: 30/3/2020
Data da Ciência: 22/4/2020 (peça 124) 
Nome do recebedor: Tássia Laiane A. Nunes
Observação: Ofício enviado para o endereço do responsável, conforme pesquisa na base de dados no sistema do TSE (peça 108) , custodiada pelo TCU.
Fim do prazo para a defesa: 7/5/2020
	
	Comunicação: Ofício 12.296/2020 - Seproc (peça 118) 
Data da Expedição: 30/3/2020
Data da Ciência: 28/4/2020 (peça 131) 
Nome do recebedor: Tássia Laiane A. Nunes
Observação: Ofício enviado para o endereço do responsável, conforme pesquisa na base de dados no sistema da Receita Federal (peça 108) , custodiada pelo TCU.
Fim do prazo para a defesa: 13/5/2020
Alegações de defesa: peças 170-176
	
f) Maria José Diniz Freitas - promovida a citação da responsável, conforme delineado adiante:
	Comunicação: Ofício 12.298/2020 - Seproc (peça 119) 
Data da Expedição: 30/3/2020
Data da Ciência: 27/4/2020 (peça 126) 
Nome do recebedor: Maria José Diniz Freitas
Observação: Ofício enviado para o endereço do responsável, conforme pesquisa na base de dados no sistema da Receita Federal (peça 109) , custodiada pelo TCU.
Fim do prazo para a defesa: 12/5/2020
Alegações de defesa: não apresentadas
	
g) Inamar Araújo Medeiros - promovida a citação do responsável, conforme delineado adiante:
	Comunicação: Ofício 12.299/2020 - Seproc (peça 120) 
Data da Expedição: 30/3/2020
Data da Ciência: 21/4/2020 (peça 128) 
Nome do recebedor: Mauro Kelio
Observação: Ofício enviado para o endereço do responsável, conforme pesquisa na base de dados de outro sistema corporativo (peça 110) , custodiada pelo TCU.
Fim do prazo para a defesa: 6/5/2020
Alegações de defesa: peças 163-169
	
h) Maxdeyne de Araújo Guimarães - promovida a citação do responsável, conforme delineado adiante:
	Comunicação: Ofício 23.487/2020 - Seproc (peça 140) 
Data da Expedição: 19/5/2020
Data da Ciência: 24/6/2020 (peça 185) 
Nome do recebedor: Alessandra A. Guimarães
Observação: Ofício enviado para o endereço do responsável, conforme pesquisa na base de dados do TSE (peça 136) , custodiada pelo TCU, após tentativas frustrada enviadas para os endereços da Receita Federal (peça 111, 121 e 127) e do CNE (peça 136, 142 e 177) .
Fim do prazo para a defesa: 9/7/2020
Alegações de defesa: não apresentadas
	
i) Antônia Elda Pereira Azevedo - promovida a citação da responsável, conforme delineado adiante:
	Comunicação: Ofício 23.482/2020 - Seproc (peça 137) 
Data da Expedição: 19/5/2020
Data da Ciência: 4/6/2020 (peça 153) 
Nome do recebedor: Antônia Elda Pereira Azevedo
Observação: Ofício enviado para o endereço do responsável, conforme pesquisa na base de dados do TSE/Renach (peça 134) , custodiada pelo TCU, após tentativa frustrada enviada para o endereço da Receita Federal (peças 112, 122 e 133) .
Fim do prazo para a defesa: 19/6/2020
Alegações de defesa: peças 170-176
	
15.	Conforme Despacho de Conclusão das Comunicações Processuais (peça 186) , as providências inerentes às comunicações processuais foram concluídas. 
16.	Transcorrido o prazo regimental, os responsáveis Maxplan Incorporações e Construções Ltda. e Maxdeyne de Araújo Guimarães permaneceram silentes, devendo ser considerados reveis, nos termos do art. 12, § 3º, da Lei 8.443/1992. 
17.	Transcorrido o prazo regimental, a representante do espólio de Manoel Mariano de Sousa (peças 156-162) e os responsáveis Maria Gilnetes Nascimento (peças 178-181) , Valdeni Silvino da Silva (peças 170-176) , Pedro Alberto Telis de Sousa (peças 170-176) , Maria José Dinis Freitas (peças 170-176) , Inamar Araújo Medeiros (peças 163-169) e Antônia Elda Pereira Azevedo (peças 170-176) apresentaram defesas, que serão analisadas na seção Exame Técnico.
ANÁLISE DOS PRESSUPOSTOS DE PROCEDIBILIDADE DA IN/TCU 71/2012
Avaliação de Viabilidade do Exercício do Contraditório e Ampla Defesa
18.	Verifica-se que não houve o transcurso de mais de dez anos desde o fato gerador sem que tenha havido a notificação dos responsáveis pela autoridade administrativa federal competente (art. 6º, inciso II, c/c art. 19 da IN/TCU 71/2012, modificada pela IN/TCU 76/2016) , uma vez que o fato gerador da irregularidade sancionada ocorreu em 19/11/2009, e os responsáveis foram notificados sobre a irregularidade pela autoridade administrativa competente conforme abaixo:
18.1.	Manoel Mariano de Sousa, por meio do edital acostado à peça 78, publicado no DOU de 11/8/2017.
18.2.	Valdeni Silvino da Silva, por meio do ofício acostado à peça 62, recebido em 13/7/2017, conforme AR (peça 75) .
18.3.	Antonia Elda Pereira Azevedo, por meio do edital acostado à peça 78, publicado no DOU de 11/8/2017.
18.4.	Maria Jose Dinis Freitas, por meio do ofício acostado à peça 69, recebido em 12/7/2017, conforme AR (peça 73) .
18.5.	Inamar Araújo Medeiros, por meio do edital acostado à peça 78, publicado no DOU de 11/8/2017.
18.6.	Maxdeyne de Araújo Guimarães, por meio do ofício acostado à peça 68, recebido em 12/7/2017, conforme AR (peça 71) .
18.7.	Maxplan Incorporações e Construções Ltda., por meio do edital acostado à peça 78, publicado no DOU de 11/8/2017.
18.8.	Pedro Alberto Telis de Sousa, por meio do ofício acostado à peça 64, recebido em 13/7/2017, conforme AR (peça 76) .
18.9.	Maria Gilnetes Nascimento, responsável não notificada na fase interna.
Valor de Constituição da TCE 	
19.	Verifica-se, ainda, que o valor atualizado do débito apurado (sem juros) em 1/1/2017 é de R$ 2.912.294,02, portanto superior ao limite mínimo de R$ 100.000,00, na forma estabelecida conforme os arts. 6º, inciso I, e 19 da IN/TCU 71/2012, modificada pela IN/TCU 76/2016. 
OUTROS DÉBITOS NOS SISTEMAS DO TCU COM OS MESMOS RESPONSÁVEIS
20.	Informa-se que foi encontrado débito imputável aos responsáveis em outros processos em tramitação no Tribunal: 
	Responsável
	Processos

	Manoel Mariano de Sousa
	Processo 027.593/2017-7 (CBEX, encerrado) , Processo 027.591/2017-4 (CBEX, encerrado) , Processo 027.590/2017-8 (CBEX, encerrado) , Processo 021.689/2013-0 (CBEX, encerrado) , Processo 037.981/2011-0 (CBEX, encerrado) , Processo 007.665/2010-5 (CBEX, encerrado) , Processo 003.723/2012-7 (RA, encerrado) , Processo 011.191/2001-7 (REPR, encerrado) , Processo 015.092/2010-0 (REPR, encerrado) , Processo 025.954/2018-0 (TCE, aberto) , Processo 029.282/2018-7 (TCE, aberto) , Processo 000.444/2018-9 (TCE, aberto) , Processo 018.313/2018-3 (TCE, aberto) , Processo 012.229/2016-4 (TCE, aberto) , Processo 012.228/2016-8 (TCE, aberto) , Processo 019.058/2015-2 (TCE, aberto) , Processo 000.765/2014-7 (TCE, encerrado) , Processo 022.840/2006-5 (TCE, encerrado) , Processo 010.972/2007-0 (TCE, encerrado) , Processo 003.361/2005-7 (TCE, encerrado) , Processo 000.416/2005-3 (TCE, encerrado) , Processo 014.822/2004-6 (TCE, encerrado) , Processo 016.545/2003-5 (TCE, encerrado) , Processo 002.388/2004-8 (TCE, encerrado) , Processo 034.861/2017-3 (TCE, aberto) , Processo 029.134/2017-0 (TCE, encerrado) , Processo 031.938/2015-9 (TCE, aberto) , Processo 041.341/2018-0 (TCE, aberto) , Processo 002.427/2011-7 (TCE, aberto) , Processo 006.366/2019-8 (TCE, aberto) , Processo 006.371/2019-1 (TCE, aberto) , Processo 006.367/2019-4 (TCE, aberto) , Processo 006.372/2019-8 (TCE, aberto) , Processo 033.947/2019-8 (TCE, aberto) , Processo 011.527/2020-0 (TCE, aberto) 

	Valdeni Silvino da Silva
	Processo 015.092/2010-0 (REPR, encerrado) , Processo 012.228/2016-8 (TCE, aberto) , Processo 012.229/2016-4 (TCE, aberto) , Processo 041.341/2018-0 (TCE, aberto) , Processo 033.947/2019-8 (TCE, aberto) e Processo 011.527/2020-0 (TCE, aberto) 

	Antonia Elda Pereira Azevedo
	Processo 015.092/2010-0 (REPR, encerrado) , Processo 012.228/2016-8 (TCE, aberto) , Processo 011.527/2020-0 (TCE, aberto) , Processo 012.229/2016-4 (TCE, aberto) e Processo 033.947/2019-8 (TCE, aberto) 

	Maria Jose Dinis Freitas
	Processo 015.092/2010-0 (REPR, encerrado) 

	Inamar Araújo Medeiros
	Processo 015.092/2010-0 (REPR, encerrado) , Processo 041.341/2018-0 (TCE, aberto) e Processo 033.947/2019-8 (TCE, aberto) 

	Maxdeyne de Araújo Guimarães
	Processo 015.092/2010-0 (REPR, encerrado) 

	Maxplan Incorporações e Construções Ltda.
	Processo 000.691/2018-6 (CBEX, encerrado) , Processo 000.690/2018-0 (CBEX, encerrado) , Processo 015.092/2010-0 (REPR, encerrado) , Processo 008.829/2013-6 (TCE, encerrado) , Processo 013.199/2016-1 (TCE, aberto) e Processo 031.938/2015-9 (TCE, aberto) 

	Pedro Alberto Telis de Sousa
	Processo 011.527/2020-0 (TCE, aberto) , Processo 012.228/2016-8 (TCE, aberto) , Processo 012.229/2016-4 (TCE, aberto) , Processo 019.058/2015-2 (TCE, aberto) , Processo 041.341/2018-0 (TCE, aberto) e Processo 033.947/2019-8 (TCE, aberto) 

	Maria Gilnetes Nascimento
	Processo 015.092/2010-0 (REPR, encerrado) 

21.	Informa-se que foi encontrado débito imputável aos responsáveis em outras TCEs registradas no sistema e-TCE:
	Responsável
	TCES

	Manoel Mariano de Sousa
	138/2018 (R$ 975.000,00) - Aguardando ajustes do instaurador
114/2018 (R$ 1.950.000,00) - Aguardando ajustes do instaurador

	Valdeni Silvino da Silva
	138/2018 (R$ 975.000,00) - Aguardando ajustes do instaurador
114/2018 (R$ 1.950.000,00) - Aguardando ajustes do instaurador

	Antônia Elda Pereira Azevedo
	114/2018 (R$ 1.950.000,00) - Aguardando ajustes do instaurador

	Maria Jose Dinis Freitas
	138/2018 (R$ 975.000,00) - Aguardando ajustes do instaurador
114/2018 (R$ 1.950.000,00) - Aguardando ajustes do instaurador

	Inamar Araújo Medeiros
	138/2018 (R$ 975.000,00) - Aguardando ajustes do instaurador
114/2018 (R$ 1.950.000,00) - Aguardando ajustes do instaurador

	Maxdeyne de Araújo Guimarães
	114/2018 (R$ 1.950.000,00) - Aguardando ajustes do instaurador

	Maxplan Incorporações e Construções Ltda.
	114/2018 (R$ 1.950.000,00) - Aguardando ajustes do instaurador

	Pedro Alberto Telis de Sousa
	114/2018 (R$ 1.950.000,00) - Aguardando ajustes do instaurador

22.	A tomada de contas especial está, assim, devidamente constituída e em condição de ser instruída.
EXAME TÉCNICO			 
Da validade das notificações:
23.	Preliminarmente, cumpre tecer breves considerações sobre a forma como são realizadas as comunicações processuais no TCU. A esse respeito, destacam-se o art. 179, do Regimento Interno do TCU (Resolução 155, de 4/12/2002) e o art. 4º, inciso III, § 1º, da Resolução TCU 170, de 30 de junho de 2004, in verbis:
Art. 179. A citação, a audiência ou a notificação, bem como a comunicação de diligência, farse-ão:
I - mediante ciência da parte, efetivada por servidor designado, por meio eletrônico, fac-símile, telegrama ou qualquer outra forma, desde que fique confirmada inequivocamente a entrega da comunicação ao destinatário
II - mediante carta registrada, com aviso de recebimento que comprove a entrega no endereço do destinatário;
III - por edital publicado no Diário Oficial da União, quando o seu destinatário não for localizado
 (...) 
Art. 3º As comunicações serão dirigidas ao responsável, ou ao interessado, ou ao dirigente de órgão ou entidade, ou ao representante legal ou ao procurador constituído nos autos, com poderes expressos no mandato para esse fim, por meio de:
I - correio eletrônico, fac-símile ou telegrama;
II - servidor designado;
III - carta registrada, com aviso de recebimento;
IV - edital publicado no Diário Oficial da União, quando o seu destinatário não for localizado, nas hipóteses em que seja necessário o exercício de defesa.
Art. 4º. Consideram-se entregues as comunicações:
I - efetivadas conforme disposto nos incisos I e II do artigo anterior, mediante confirmação da ciência do destinatário;
II - realizadas na forma prevista no inciso III do artigo anterior, com o retorno do aviso de recebimento, entregue comprovadamente no endereço do destinatário;
III - na data de publicação do edital no Diário Oficial da União, quando realizadas na forma prevista no inciso IV do artigo anterior.
§ 1º O endereço do destinatário deverá ser previamente confirmado mediante consulta aos sistemas disponíveis ao Tribunal ou a outros meios de informação, a qual deverá ser juntada ao respectivo processo.
 (...) 
24.	Bem se vê, portanto, que a validade da citação via postal não depende de que o aviso de recebimento seja assinado pelo próprio destinatário da comunicação, o que dispensa, no caso em tela, a entrega do AR em 'mãos próprias'. A exigência da norma é no sentido de o Tribunal verificar se a correspondência foi entregue no endereço correto, residindo aqui a necessidade de certeza inequívoca.
25.	Não é outra a orientação da jurisprudência do TCU, conforme se verifica dos julgados a seguir transcritos:
São válidas as comunicações processuais entregues, mediante carta registrada, no endereço correto do responsável, não havendo necessidade de que o recebimento seja feito por ele próprio (Acórdão 3648/2013-TCU-Segunda Câmara, Relator Ministro JOSÉ JORGE) ;
É prescindível a entrega pessoal das comunicações pelo TCU, razão pela qual não há necessidade de que o aviso de recebimento seja assinado pelo próprio destinatário. Entregandose a correspondência no endereço correto do destinatário, presume-se o recebimento da citação. (Acórdão 1019/2008-TCU-Plenário, Relator Ministro BENJAMIN ZYMLER) ;
As comunicações do TCU, inclusive as citações, deverão ser realizadas mediante Aviso de Recebimento - AR, via Empresa Brasileira de Correios e Telégrafos, bastando para sua validade que se demonstre que a correspondência foi entregue no endereço correto. (Acórdão 1526/2007-TCU-Plenário, Relator Ministro AROLDO CEDRAZ) .
26.	A validade do critério de comunicação processual do TCU foi referendada pelo Supremo Tribunal Federal, nos termos do julgamento do MS-AgR 25.816/DF, por meio do qual se afirmou a desnecessidade da ciência pessoal do interessado, entendendo-se suficiente a comprovação da entrega do 'AR' no endereço do destinatário:
Ementa: agravo regimental. Mandado de segurança. Desnecessidade de intimação pessoal das decisões do tribunal de contas da união. art. 179 do regimento interno do TCU. Intimação do ato impugnado por carta registrada, iniciado o prazo do art. 18 da lei nº 1.533/51 da data constante do aviso de recebimento. Decadência reconhecida. Agravo improvido.
O envio de carta registrada com aviso de recebimento está expressamente enumerado entre os meios de comunicação de que dispõe o Tribunal de Contas da União para proceder às suas intimações.
O inciso II do art. 179 do Regimento Interno do TCU é claro ao exigir apenas a comprovação da entrega no endereço do destinatário, bastando o aviso de recebimento simples. 
27.	No caso vertente, a citação da responsável Maxplan Incorporações e Construções Ltda. deu-se em endereço proveniente de especificamente a base de dados do Sistema CPF/CNPJ (v. item 11, alínea 'b') ; e o seu sócio de fato, Sr. Maxdeyne de Araújo Guimarães deu-se em endereço constante da base de dados do TSE, após tentativas frustradas aos endereços constantes da base de dados da Receita Federal e do Cadastro Nacional de Estabelecimentos (v. item 11, alínea 'h') . Não obstante as entregas dos ofícios citatórios nesses endereços ficarem comprovadas, os responsáveis permaneceram silentes, devendo ser considerados revéis, nos termos do art. 12, §3º, da Lei 8.443/1992.
28.	Considerando que as alegações de defesas apresentadas foram subscritas por advogado comum aos diversos responsáveis, que repetiu nas peças os mesmos argumentos, a análise a seguir será realizada por argumento expendido.
Prescrição da pretensão punitiva por este Tribunal
29.	As defesas apresentadas pela representante do espólio de Manoel Mariano de Sousa (peças 156-162) e pelos responsáveis Inamar Araújo Medeiros (peças 163-169) , Valdeni Silvino da Silva (peças 170-176) , Pedro Alberto Telis de Sousa (peças 170-176) , Maria José Dinis Freitas (peças 170-176) ,  Antônia Elda Pereira Azevedo (peças 170-176) e Maria Gilnetes Nascimento (peças 178-181) , alegaram que ocorreu a prescrição da pretensão punitiva por este Tribunal, que seria regulada pela Lei 9.873/1999 e ocorreria em 5 anos contados da prática do ato, conforme jurisprudência recente do STF (MS 32.201/DF, Primeira Turma, julgado em 21/3/2017) .
29.1.	Assim, como a irregularidade sancionada deu-se em 19/11/2009, 'a prescrição ocorreu em 19/11/2014, não havendo nenhuma causa de interrupção da prescrição, pois, como dito, a citação do Notificado ocorreu apenas em 27/03/2020 (peça 123) '.
29.2.	Acresceu que, ainda que fosse admissível a tese da prescrição decenal, 'houve prescrição, porquanto a suposta irregularidade teria ocorrido em 19/11/2009' e a citação dos notificados ocorreram entre março e junho de 2020.
30.	Registrou, ainda, a recente tese fixada pelo STF, ao apreciar o tema 899 da repercussão geral: 'É prescritível a pretensão de ressarcimento ao erário fundada em decisão de Tribunal de Contas' (RE 636886, julgado em 20/04/2020) .
Análise
30.1.	Em relação aos danos, não resta viabilizado o prazo prescricional de dez anos ou a teoria da irretroatividade. Esta matéria já se encontra pacificada, no âmbito deste Tribunal, em consonância com o STF no julgamento do Mandado de Segurança 26.210-9/DF, em 04/09/2008, e conforme a Súmula-TCU 282, enunciada: As ações de ressarcimento movidas pelo Estado contra os agentes causadores de danos ao erário são imprescritíveis. 
30.2.	Por fim, faz-se ressalva para a necessidade de atenção quanto ao tipo de ilícito apresentado caso a caso, visto que ilícitos civis e administrativos não se confundem. Nesse sentido, há que ressaltar que este Tribunal, em recentes julgados (Acórdão 5928/2016-TCU-Segunda Câmara, relator Vital do Rêgo e 5.939/2016-TCU-2ª Câmara, relator Marcos Bemquerer) , tem entendido que a tese fixada pelo STF no RE 669.069 (Repercussão Geral 666) , que trata da incidência da prescrição nos débitos com a União decorrentes de ilícitos civis, com prazo prescricional de cinco anos, não alcança prejuízos que decorram de ilícitos administrativos, como a não comprovação da regular gestão de recursos públicos, que são imprescritíveis. Nessa linha é a jurisprudência pacificada desta Corte de Contas, exemplificada no Acórdão 232/2017-TCU-Primeira Câmara, relator Bruno Dantas.
30.3.	Ademais, considerem-se os diversos precedentes recentes do TCU que ponderaram sobre as dificuldades de imediata aplicação da tese proferida pelo STF no RE 636.886 (Acórdão 2425/2020-TCU-Plenário, Acórdão 9407/2020-TCU-Primeira Câmara, Acórdão 9389/2020-TCU-Primeira Câmara, Acórdão 8955/2020-TCU-Segunda Câmara, Acórdão 8708/2020-TCU-Segunda Câmara) , mormente porque a mencionada decisão do Supremo traz dúvidas acerca de seu alcance, como, por exemplo, prazo prescricional, qual seria o dies a quo (data de ocorrência do fato irregular ou de seu conhecimento pelo TCU) e as hipóteses de interrupção da prescrição.
31.	Quanto à prescrição da pretensão punitiva, a matéria foi pacificada no TCU por meio do Acórdão 1441/2016-TCU-Plenário, relator WALTON ALENCAR RODRIGUES, que apreciou incidente de uniformização de jurisprudência destinado a dirimir dúvida acerca da subsunção da pretensão punitiva ao instituto da prescrição, restando assente que a prescrição neste caso é contada a partir da data de ocorrência da irregularidade sancionada, nos termos do art. 189 do Código Civil.
32.	Cabe, pois, aplicar ao presente caso concreto a regra geral de dez anos prevista no art. 205 da Lei 10.406/2002 (Código Civil) . Assim, não se considera prescrita a pretensão punitiva do TCU quanto aos débitos abordados, sendo válida a base de cálculo da multa prevista no art. 57 da Lei 8.443/1992 para aqueles débitos em relação aos quais não houve o transcurso do prazo de 10 anos.
33.	Nesse sentido decidiu o Tribunal, conforme o seguintes Acórdão 10986/2016-TCU-Segunda Câmara, rel. MARCOS BEMQUERER; 6.334/2018-TCU-1ª Câmara, rel. BRUNO DANTAS e 2.942/2019-TCU-2ª Câmara, rel. AUGUSTO NARDES.
2. Nos termos do Acórdão 1441/2016-TCU-Plenário, deve ser observado, para fins da pretensão punitiva, o prazo geral de dez anos estipulado no art. 205 do Código Civil, cuja contagem se inicia na data de ocorrência da irregularidade sancionada e se interrompendo, uma única vez, na data do ato que ordenar a citação, nos termos dos arts. 189 e 202, inciso I, do mesmo diploma legal. 3. Afigura-se possível ao Tribunal exercer sua competência sancionatória, nos casos de transferências parceladas de recursos federais, cuja base de cálculo deve compreender apenas os débitos em relação aos quais a pretensão punitiva do TCU não está prescrita. (g.n.) 
34.	No caso em exame, não ocorreu a prescrição da pretensão punitiva deste Tribunal, uma vez que a irregularidade sancionada se deu em 19/11/2009, data da liberação dos recursos em parcela única no valor de R$ 1.950.000,00 (peça 91) , e o ato de ordenação da citação ocorreu em 10/9/2019 (peça 102) .
35.	Assim, não merecem acolhimento as alegações de defesa apresentadas quanto às prescrições.
Prejuízos aos direitos ao contraditório e à ampla defesa
36.	As defesas apresentadas pela representante do espólio de Manoel Mariano de Sousa (peças 156-162) e pelos responsáveis Inamar Araújo Medeiros (peças 163-169) , Valdeni Silvino da Silva (peças 170-176) , Pedro Alberto Telis de Sousa (peças 170-176) , Maria José Dinis Freitas (peças 170-176) ,  Antônia Elda Pereira Azevedo (peças 170-176) e Maria Gilnetes Nascimento (peças 178-181) , alegaram que ocorreram prejuízos aos direitos ao contraditório e à ampla defesa, pois teria decorrido mais de dez anos entre o fato gerador e a citação dos responsáveis.
36.1.	Acresce que os responsáveis Manoel Mariano de Sousa, Inamar Araújo Medeiros e Antônia Elda Pereira Azevedo foram notificados 'por edital sem o exaurimento de tentativa de notificação pelos métodos tradicionais', sendo que para o primeiro responsável a grafia do nome estava errada. No caso de Valdeni Silvino, Maria José Dinis Freitas e Pedro Alberto Telis, informa que não foi ele quem recebeu o AR. Assim, defende que estas notificações devem ser declaradas nulas. 
36.2.	Ademais, informa que a morte do ex-prefeito em 2015 agravou a situação e impossibilita aos seus sucessores e aos demais responsáveis o pleno exercício do contraditório e da ampla defesa, 'sobremaneira a produção de provas hábeis a refutar as imputações de supostas irregularidades'.
Análise
37.	A ausência de contraditório e ampla defesa na fase interna da tomada de contas especial não viola o devido processo legal, sendo este respeitado quando, na fase externa, onde há oportunidade de defesa após a citação válida dos responsáveis. A TCE, na fase anterior ao seu encaminhamento ao TCU, possui natureza inquisitiva, destinando-se a apurar os fatos, identificar os responsáveis e quantificar o dano. Apenas após a remessa ao TCU pode-se falar em partes e em litígio, sendo então assegurados o contraditório e a ampla defesa (Acórdão 417/2010-TCU-Segunda Câmara | Relator: AUGUSTO SHERMAN) 
38.	Conforme se extrai dos autos, os recursos foram disponibilizados em 19/11/2009 e os pagamentos foram efetuados entre 27/11/2009 e 1º/12/2011. Conforme relatado no item 15 desta instrução, com exceção de Maria Gilnetes Nascimento, os demais responsáveis foram notificados na fase interna desta TCE em 2017. No âmbito deste Tribunal, entre março e junho de 2020, passados mais de 10 anos do repasse dos recursos ou mais de 8 anos do último pagamento, foram efetuadas as citações dos responsáveis.
39.	Como a irregularidade é concernente à impugnação total por ausência do nexo de causalidade, o prazo deve ser contado a partir da utilização dos recursos, portanto, os responsáveis tiveram ciência das pendências relativas à prestação de contas primeiramente na fase interna desta TCE e antes do prazo de 10 (dez) anos invocado para a prescrição. Não há, portanto, prejuízo ao pleno exercício do contraditório e da ampla defesa.
40.	Ademais, o transcurso do lapso de dez anos para dispensa de instauração da tomada de contas especial, nos termos do art. 6º, inciso II, c/c o art. 19 da IN/TCU 71/2012, apesar de admitido em tese, precisa ser avaliado em confronto com os elementos disponíveis em cada caso, com o objetivo de verificar se houve, de fato, prejuízo ao pleno exercício do contraditório e da ampla defesa.
41.	No presente caso, verifica-se que há, de fato, possibilidade de reconstituição do quadro que sustenta a imputação de débito aos responsáveis, conforme farta documentação acostadas aos autos, em decorrência da fiscalização exercida por este Tribunal no exercício de 2011, analisada de forma minudente no respectivo Relatório de Fiscalização (peça 1) e que fundamentou o Acórdão 936/2016-TCU-Plenário, que permitem concluir pela possibilidade do exercício do direito de defesa. Portanto, resta clara a existência de elementos capazes de elidir suposto comprometimento ao exercício do direito de defesa em face do longo tempo decorrido entre os fatos e a instauração desta tomada de contas especial.
42.	Em casos semelhantes, nos quais resta evidenciada ausência de prejuízo ao direito de defesa, a jurisprudência desta Corte tem reiterado que o art. 6º, inciso II, c/c o art. 19 da IN/TCU 71/2012 ou outra normatização aplicável não  tem aplicação  automática  em face  do simples  transcurso do prazo  de dez anos da citação, preponderando a imputação de débito caso demonstrada  a ausência  de prejuízo  ao exercício do contraditório e da ampla defesa (Acórdão 2511/2015-TCU-Plenário, rel. ANDRÉ DE CARVALHO; 2.630/2015-TCU-2a Câmara, rel. AUGUSTO NARDES; 3.535/2015-TCU-2a Câmara, rel. AUGUSTO NARDES;  9.570/2015-TCU-2a Câmara, rel. AUGUSTO NARDES;  444/2016-TCU-2a Câmara, rel. AUGUSTO NARDES; 2.024/2016-TCU-2a  Câmara, rel. ANA ARRAES; 2.917/2018-TCU-Plenário, rel. BENJAMIN ZYMLER  e  2.291/2019-TCU-2ª Câmara, rel. ANDRÉ DE CARVALHO, dentre outros) .
43.	Assim, não merecem acolhimento as alegações de defesa apresentadas quanto à limitação aos exercícios de direito ao contraditório e à ampla defesa.
Execução integral do objeto conveniado
44.	As defesas apresentadas pela representante do espólio de Manoel Mariano de Sousa (peças 156-162) e pelos responsáveis Inamar Araújo Medeiros (peças 163-169) , Valdeni Silvino da Silva (peças 170-176) , Pedro Alberto Telis de Sousa (peças 170-176) , Maria José Dinis Freitas (peças 170-176) ,  Antônia Elda Pereira Azevedo (peças 170-176) e Maria Gilnetes Nascimento (peças 178-181) , alegaram que o objeto conveniado foi executado integralmente e recebido pela gestão municipal, constituindo a devolução integral dos valores em evidente enriquecimento sem causa da administração pública.
Análise
45.	Foi constatado que houve a execução física do objeto, mas não há comprovação de que os recursos para a consecução da obra advieram integralmente do convênio sob análise.
46.	A jurisprudência desta Corte é no sentido de que a mera execução física do objeto ou de parte dele, por si só, não comprova que os recursos foram aplicados corretamente, cabendo ao responsável demonstrar o nexo causal entre os recursos que lhe foram repassados e os documentos de despesas referentes à execução, tais como notas de empenho, recibos, notas fiscais, extratos bancários, de forma que seja possível confirmar que determinada obra foi executada com os recursos transferidos. 
47.	Esse entendimento fundamenta-se no dever de prestar contas, previsto no parágrafo único do art. 70 da Constituição Federal, bem como em outros normativos infraconstitucionais, como o Decreto-Lei 200/1967. Nesse sentido é o teor dos Acórdão 2024/2016-TCU-Segunda Câmara, rel. ANA ARRAES; 1.449/2016-TCU-2ª Câmara, rel. ANA ARRAES; 11.236/2015-TCU-2ª Câmara, rel. ANA ARRAES; 11.222/2015-TCU-2ª Câmara, rel. AUGUSTO NARDES; 7.612/2015-TCU-1ª Câmara, rel. WALTON ALENCAR RODRIGUES; 3.356/2019-TCU-1ª Câmara, rel. WALTON ALENCAR RODRIGUES e 3.547/2019-TCU-1ª Câmara, rel. BENJAMIM ZYMLER.
48.	Por oportuno, transcreve-se a seguir excertos do Relatório de Fiscalização 966/2011, acerca da situação jurídica da empresa Maxplan e de seus sócios, revelando que se tratava de estabelecimento de fachada, não se estabelecendo, por conseguinte, o nexo causal entre a execução do objeto e os recursos federais descentralizados:
10. (...) Consoante já se afirmou, a Maxplan Incorporações é uma das construtoras com maior participação nas fraudes no Município de Barra do Corda (a exemplo das TP 10/2007, CC 1/2008, CC 3/2008, CC 1/2009, CC 3/2009, TP 31/2009) e já apontada pela Polícia Federal como partícipe de simulacros de licitação em outros municípios do Estado do Maranhão.
O atual quadro societário desta empresa está composto pelas sras. Daticleia Gatinho Lopes (CPF XXX.508.233-XX) e Maria José Castro Silva (CPF XXX.959.052-XX) , em percentuais de 95 e 5%, respectivamente. Em passado próximo, compuseram o quadro societário desta empresa as sras. Jeane de Fátima Castro Silva (CPF XXX.664.502-XX) , Elcimar Maria da Conceição Coutinho (054.586.09387) e Ernalva Maria Araújo Guimarães (XXX.758.823-XX) , excluídas da sociedade, em 2011, 2007 e 2009, nesta ordem (peça 282, p. 5) . 
Nas informações que derivam da Secretaria Nacional de Renda e Cidadania do MDS, peça 280, pode-se constatar que as sras. Daticleia Gatinho Lopes e Maria José Castro Silva, estão vinculadas ao CADUNICO, que sabidamente congrega somente pessoas de baixíssima renda que recebem benefícios sociais do Governo Federal, em flagrante incompatibilidade com a situação declarada de empresárias e executoras das obras públicas objeto desta e das demais licitações objeto deste achado. A Sra. Jeane de Fátima Castro Silva também esteve vinculada ao CADUNICO ao tempo em que compôs o quadro societário da Maxplan. 
Especificamente, em relação à Sra. Daticleia Gatinho, atual detentora de 95% do capital social da Maxplan, observa-se que figurou, de fato, como funcionária da empresa nos cargos de empregado doméstico nos serviços gerais (CBO 51.210-5) e contínuo (CBO 41.220-5) , segundo se colhe das declarações RAIS apresentadas pela empresa para os anos de 2009 e 2010, respectivamente (peça 153, p. 143 e 180) , percebendo um salário mínimo pelos serviços prestados.  
Na Maxplan, a exemplo do que se passa com a maioria das empresas citadas neste relatório de auditoria, predomina a utilização da personalidade jurídica para fraudar licitações e contribuir com o desvio de recursos públicos. Seu quadro societário, na forma já detalhada, é composto por sócios 'laranja', em nome dos quais se emitem os contratos constitutivos da empresa, ficando o controle do negócio, de fato, a cargo do Sr. Max-Deyne de Araujo Guimarães (CPFs XXX.022.623-XX, XXX.767.833-XX, XXX.214.003-XX e XXX.200.053-XX) , representante da empresa em todas as licitações de que tomou parte e signatário de todos os contratos firmados com o Município de Barra do Corda. 
Note-se, dentre estas quatro inscrições de CPF, que somente o primeiro número exibe situação de regularidade, sendo o segundo e o terceiro foram cancelados por duplicidade, e o último, encontra-se suspenso (peça 342, p. 1-4) .   
Com o CPF de n. XXX.022.623-XX, o Sr. Max Deyne figura como sócio-administrador da empresa Estacon Construções Ltda., CNPJ 04.821.512/0001-70. A julgar pela data de inclusão no quadro societário da Estacon, 5/12/2001, tudo leva a crer seja este o CPF original do Sr. Max Dayne, sendo que os demais foram retirados posteriormente, quiçá para dar suporte e servir de simulacro a irregularidades e fraudes a licitações, como se demonstra em todos os casos aqui descritos, que contam com a interveniência da Maxplan. Se não fora para fins ilícitos, o que levaria alguém a intentar inscrição de quatro registros no cadastro da RFB? 
Para arrematar, resta anotar que a Estacon Construções Ltda. está cadastrada junto a RFB no mesmo endereço onde funciona a Maxplan Incorporações e Construções Ltda., qual seja Av. Colares Moreira, sala 903. Ed. Planta Tower (peça 342, p. 5) , dando margem à forte suspeita de que esta última tenha sido criada tão somente para atuar como empresa de fachada, para perpetrar irregularidades e desviar recursos públicos, co-existindo com a primeira, que deve operar, de fato, no ramo da construção civil.
Mais uma informação: o Sr. Max-Deyne de Araujo Guimarães e a empresa Maxplan Incorporações respondem a ação civil de improbidade administrativa (2008.01.00.055261-0) junto à Justiça Federal, justamente pelos crimes de falsificação de documento público e contra a fé pública, como se constata da peça 342, p. 7-8.  Ademais, cabe registro o fato de este senhor ter sido preso na Operação Rapina 4 da Polícia Federal, deflagrada no Estado do Maranhão no ano de 2009 (peça 342, p. 5) . (...) 
Nesse particular, além das demais obras decorrentes de recursos federais em que se indica a Maxplan como executora, a empresa também estava contratada para executar outras tantas obras no Município. Para estas, financiadas com recursos próprios ou estaduais, prevalecia a mesma regra verificada em relação à CC 3/2008: não se localizava vestígio da presença física da empresa, seus prepostos, seus empregados, canteiros de obra etc. Somente para contextualizar, tome-se o exemplo a obra de reforma no Hospital Materno Infantil do Município (v. fotos constantes da peça 259, p. 47) , supostamente financiada com recursos da Sec. de Saúde do Maranhão, visitada pela equipe de fiscalização do TCU. (...) 
A Maxplan não apresentou informações à RAIS para os anos de 2005 e 2006. De 2007 a 2010 declarou, respectivamente, haver contratado 5, 9, 6 e 7 funcionários (v, peça 153, p. 105-107, 122-126, 142-145 e 179-182) , nenhum deles em cargos de operários da construção civil. Curioso notar, para os anos de 2009 e 2010, que a Sra. Daticleia Gatinho Lopes, sócia-administradora da empresa, também figura como funcionária da empresa nos cargos de empregado doméstico e contínuo.  
Entrementes, com base nestas informações, resta absolutamente explícito que esta construtora não pode ter realizado de fato nenhuma obra civil de 2007 a 2010, quer de asfaltamento, quer de qualquer outra natureza, não restando dúvida de que atuou como empresa de fachada operando para fraudar licitações e desviar dinheiros públicos federais em Barra do Corda. 
No que toca aos recolhimentos declarados à GFIP, os valores ali presentes, apesar de haverem existido, são todos de pequena monta, guardando estrita compatibilidade com o número de empregados declarados ao Ministério do Trabalho (peça 114, p. 10-29) , corroborando a evidência de atuação de fachada. 
Portanto, diante de tudo que foi relatado, restou plenamente evidenciado o conluio entre a Maxplan, por intermédio do Sr. Max-Deyne Araújo Guimarães, e a Administração municipal com o fito de fraudar a CC 3/2008 e desviar os recursos públicos descentralizados por meio do CR 256.624-44. A par disso, não bastasse a burla à publicidade da licitação, que assegurou fosse a Maxplan a única a comparecer ao certame, e a evidente montagem do procedimento licitatório, já referenciada em linhas anteriores, sobressaem todas as demais evidências, que demonstram esta empresa não executou a obra em referência. (...) 
Diante de tudo que aqui se consignou, parece comprovado que a finalidade desta empresa foi desvirtuada para atender aos interesses individuais e ilegítimos de seus sócios, de seus administradores de fato e/ou de terceiros ligados à Administração municipal, com o firme propósito de fraudar a licitação e direcionar a contratação e, desta forma, viabilizar desvios e/ou desfalques dos recursos federais descentralizados.
49.	Desse modo, os documentos constantes do processo comprovam a execução do objeto, mas não permitem concluir sobre a correta aplicação dos recursos repassados, devendo por isso ser rejeitadas as contas do gestor e dos demais responsáveis, sendo estes condenados solidariamente ao valor total do débito.
Alegações de defesa complementares apresentadas por Maria Gilnetes Nascimento
50.	Complementarmente, Maria Gilnetes Nascimento (peças 178-181) alegou que o seu parecer jurídico tinha cunho meramente opinativo e que não houve dolo, ressaltando que como advogado só poderia 'ser responsabilizado por atos praticados com dolo ou grave culpa, nos termos dos artigos 133 da Constituição Federal e o artigo 32 da Lei 8.906/94' e orientação expedida pelo STF (MS 35196 AgR, Relator (a) : Min. LUIZ FUX, Primeira Turma, julgado em 12/11/2019, PROCESSO ELETRÔNICO DJe-022 DIVULG 04-02-2020 PUBLIC 05-02-2020) .
51.	Para justificar a utilização da tomada de preços e não pregão eletrônico, informou que 'se deu pelo fato de na época (2008) , a internet na cidade de Barra do Corda ser precária e a prefeitura não possuir meios para utilização da modalidade exigida por esse col. TCU'. Requereu perícia para comprovar esta afirmação.
Análise
52.	Verifica-se que o parecer jurídico, emitido em 19/1/2009, somente aprova o edital, não está devidamente fundamentado e não está alicerçado em lição de doutrina ou jurisprudência (peça 22, p. 11-12) , caracterizando-se por seu caráter genérico e padronizado, que em nada esclarece. O STF admitiu a responsabilização de parecerista jurídico (MS 24.584) , desde que o parecer seja o do art. 38, parágrafo único, da Lei 8.666/1993, como no caso em apreço. 
53.	O parecer jurídico de 16/3/2009 (peça 26, p. 3) , também emitido pela assessora jurídica Maria Gilnetes Nascimento, declarou, de forma genérica, que o procedimento licitatório atendeu aos dispositivos da Lei 8.666/1993, 'inclusive quanto à forma de publicação', não obstante a seleção da modalidade de licitação inadequada, a publicação deficiente do aviso do edital e a montagem e direcionamento do certame licitatório.
54.	Relativamente à responsabilização de parecerista jurídico, esta Corte de Contas tem entendimento firmado no sentido de que esse profissional pode ser responsabilizado solidariamente com os gestores por irregularidades ou prejuízos ao erário, nos casos de erro grosseiro ou atuação culposa, quando seu parecer for vinculativo. Embora não exerça função de execução administrativa, o parecerista jurídico pode ser considerado como responsável por este Tribunal, pois o art. 71, inciso II, da Constituição Federal impõe a responsabilidade não só daqueles que derem diretamente causa a perda ou extravio de recursos públicos, mas também dos agentes que cometerem qualquer ato irregular de que resulte prejuízo ao erário.
55.	A responsabilização solidária do parecerista por dolo ou culpa decorre da própria Lei 8.906/1994 (Estatuto da Advocacia) , a qual, em seu art. 32, dispõe que o advogado é responsável pelos atos que, no exercício profissional, praticar com dolo ou culpa. A disciplina do art. 186 do Código Civil conduz à mesma conclusão ao estatuir que comete ato ilícito aquele que, agindo por ação ou omissão voluntária, negligência ou imprudência, causar dano a outro, ainda que esse ato seja exclusivamente moral. Ademais, complementando o dispositivo citado, o art. 927 do mesmo código prevê que o causador do dano fica obrigado a repará-lo. 
56.	O Supremo Tribunal Federal, tratando da responsabilização por parecer vinculativo, entendeu que o parecerista pode ser responsabilizado solidariamente com o gestor pelos danos causados (MS 24.631/DF, de 9/8/2007 e MS 24.584/DF, de 9/8/2007) . Segundo o Ministro Joaquim Barbosa, relator do MS 24.584/DF, quando a lei estabelece a obrigação de decidir à luz de parecer vinculante, a manifestação de teor jurídico deixa de ter caráter meramente opinativo.
57.	O art. 38, parágrafo único, da Lei de Licitações, apresenta disposição no sentido de que a celebração de avenças no âmbito da Administração Pública deve ser precedida de exame jurídico das minutas dos respectivos instrumentos, conforme transcrição abaixo:
[...]
Parágrafo único.  As minutas de editais de licitação, bem como as dos contratos, acordos, convênios ou ajustes devem ser previamente examinadas e aprovadas por assessoria jurídica da Administração. 
[...]
58.	Assim, existindo parecer que, por dolo ou culpa, induza o administrador público à prática de irregularidade, ilegalidade ou quaisquer outros atos que firam princípios da administração pública, haverá responsabilidade solidária entre gestores e pareceristas.
59.	A jurisprudência desta Corte de Contas há muito consolidou esse entendimento, conforme consignado nos Acórdão 1560/2014-TCU-Plenário, rel. ANA ARRAES; 2890/2014-TCU-Plenário, rel. WALTON ALENCAR RODRIGUES; 1656/2015-TCU-Plenário, rel.  MARCOS BEMQUERER; 1730/2015-TCU-1ª Câmara, rel. BRUNO DANTAS; 1851/2015-TCU-Plenário, rel. BENJAMIN ZYMLER; 15.656/2018-TCU-1ª Câmara, rel. BRUNO DANTAS e 920/2019-TCU-2ª Câmara, rel. AUGUSTO NARDES.
60.	O argumento de que a internet à época era precária e não permitia a realização de pregão eletrônico carece de comprovação, pois não se trouxe aos autos qualquer evidência neste sentido; e, se assim fosse, não se comprovou a formalização desta situação nos documentos de licitação, para que se motivasse adequadamente a não utilização da modalidade de pregão eletrônico.  
61.	Assim, não merecem acolhimento as alegações de defesa apresentadas quanto ao caráter meramente opinativo do parecer jurídico e à impossibilidade de utilização de pregão eletrônico para contratação da executora do objeto conveniado.
Outras considerações
62.	O ex-prefeito municipal de Barra do Corda/MA, Sr. Manoel Mariano de Sousa, foi, objetivamente, o responsável pela gestão dos recursos federais transferidos mediante contrato de repasse ao município. Além disso, quanto à irregularidade apontada, sua responsabilização tem tanto viés subjetivo, consistente na homologação do procedimento licitatório, nos quais se detectou a fuga da modalidade adequada, a deficiência da publicação do edital e a montagem e direcionamento do procedimento licitatório, quanto acepção objetiva, consistente na culpa in eligendo e in vigilando do chefe do Executivo municipal, haja vista que todos os agentes públicos - comissão de licitação e fiscal de contrato, que perpetraram as irregularidades apontadas foram livremente indicados e nomeados por atos de sua alçada.
62.1.	Como o gestor faleceu em 6/12/2017, conforme consta do sistema Sisobi, foi citado o seu espólio, na pessoa do seu inventariante.
63.	Com relação ao presidente (Valdeni Silvino da Silva) e membros da comissão de licitação (Antônia Elda Pereira Azevedo, Maria José Dinis Freitas e Pedro Alberto Telis de Sousa) que conduziram o certame da concorrência 001/2009, o Relatório de Fiscalização 966/2011 é conclusivo quanto à participação dolosa destes agentes públicos num esquema fraudulento dos simulacros de licitação, não somente da licitação em apreço, que passava pela escolha da modalidade de licitação inadequada, publicidade do edital em desconformidade com a norma e culminava na montagem e simulação dos procedimentos licitatórios decorrentes de conluio entre os licitantes e agentes públicos municipais, até porque eram sempre as mesmas empresas que participavam dos certames licitatórios e que vinham a ser beneficiadas com contratações direcionadas.
63.1.	Na condição de presidente e membros da comissão de licitação, participaram e anuíram com todas as irregularidades no procedimento licitatório em apreço.
63.2.	Sobre o tema, registre-se o seguinte excerto do Relatório de Fiscalização, a respeito da participação do Sr. Pedro Alberto Telis de Sousa:
Ademais, como decorrência da Operação Astiages, deflagrada pela Polícia Federal no município de Barra do Corda/MA no início de 2011, este responsável teve sua prisão temporária decretada, como suspeito de lavagem de dinheiro (peça 122) . Segundo as informações da Operação da PF, as contas bancárias de titularidade do Senhor Pedro Alberto Teles de Sousa, filho do Prefeito Manoel Mariano de Sousa, eram destinatárias finais de recursos federais transferidos ao Município, que teriam por fim pagar as empresas contratadas para executar as obras, razões pelas quais resta caracterizada a má fé do responsável. Ainda segundo a PF, o responsável se beneficiava diretamente pelos desvios dos recursos, o que enseja o entendimento de que tinha plena consciência da ilicitude dos atos que praticara.
64.	Com relação ao Sr. Inamar Araújo Medeiros, engenheiro fiscal do contrato e responsável pelo atesto e liquidação das despesas, designado pelo gestor municipal, cabia-lhe a responsabilidade de atestar como realizada e merecedora de pagamento a empresa que efetivamente executou a obra contratada. Ao atestar que empresa de fachada foi quem executou a obra, quando de fato assim não ocorreu, permitiu que os pagamentos fossem efetuados a esta empresa de fachada contratada de forma fraudulenta, contribuindo decisivamente para a ausência do nexo de causalidade, não sendo possível saber se a verba federal custeou as despesas realizadas, eis que elas podem, por exemplo, ter sido totalmente arcadas com recursos do convenente e a verba federal ter sido desviada.
65.	A jurisprudência desta Corte é no sentido de que a mera execução física do objeto ou de parte dele, por si só, não comprova que os recursos foram aplicados corretamente, cabendo ao responsável demonstrar o nexo causal entre os recursos que lhe foram repassados e os documentos de despesas referentes à execução, tais como notas de empenho, recibos, notas fiscais, extratos bancários, de forma que seja possível confirmar que determinada obra foi executada com os recursos transferidos.
66.	Esse entendimento fundamenta-se no dever de prestar contas, previsto no parágrafo único do art. 70 da Constituição Federal, bem como em outros normativos infraconstitucionais, como o Decreto-Lei 200/1967. Nesse sentido é o teor dos Acórdão 2024/2016-TCU-Segunda Câmara, rel. ANA ARRAES; 1.449/2016-TCU-2ª Câmara, rel. ANA ARRAES; 11.236/2015-TCU-2ª Câmara, rel. ANA ARRAES; 11.222/2015-TCU-2ª Câmara, rel. AUGUSTO NARDES; 7.612/2015-TCU-1ª Câmara, rel. WALTON ALENCAR RODRIGUES; 3.356/2019-TCU-1ª Câmara, rel. WALTON ALENCAR RODRIGUES e 3.547/2019-TCU-1ª Câmara, rel. BENJAMIM ZYMLER.
67.	A utilização de licitação na modalidade concorrência - CC 1/2009, que também incluiu o objeto do contrato de repasse CR 268.009-44, no valor de R$ 390.000,00, ao invés do pregão eletrônico para a aquisição de bens ou serviços comuns, sem a devida justificativa de sua inviabilidade, é irregular por confrontar as disposições legais vigentes e a jurisprudência consolidada do TCU e tinha o intento de burlar a publicidade dos avisos dos editais de licitação e direcionar a contratação para empresas de fachada e em conluio com a Administração municipal.
68.	A fuga ao procedimento licitatório estipulado no ajuste constitui, juntamente com a burla à publicidade dos editais de licitação, os primeiros passos de um esquema generalizado do qual fizeram parte agentes públicos, empresas de fachada e terceiros intervenientes, constituído para dar aspecto de regularidade a licitações fraudadas, direcionar contratações para empresas de fachada e/ou previamente combinadas com a Administração municipal e, assim, desviar recursos públicos federais.
69.	Na concorrência CC 1/2009, referente ao objeto do CR 267.504-29, a administração municipal não comprovou que providenciara a publicação do aviso do edital em jornal de grande circulação no Estado, haja vista que, nos autos do procedimento licitatório, há o extrato da publicação no jornal EXTRA, jornal com pouquíssima tiragem e de circulação restrita à capital São Luís/MA, não obstante não há indicação da data e da página do periódico onde teria havido a publicação.
70.	Adota-se também como fundamento, quanto à montagem e direcionamento da licitação para contratar empresa de fachada, excertos ajustados da percuciente análise efetuada no Relatório de Fiscalização 966/2011:
Nos autos da concorrência CC 1/2009 (peças 176 a 178) , referente ao objeto do contrato de repasse CR 267.504-29, firmado com o Ministério do Turismo, todas as folhas estão carimbadas, numeradas (de 1 a 107) e datadas de 7/1/2009. No entanto, a maioria dos atos processuais se deu após aquela data. Tanto que estão com data de apresentação, emissão, confecção, recebimento ou protocolo posterior àquele dia. Portanto, foram autuados antes de, em tese, terem pertencido ao mundo jurídico, ou mesmo, fático, evidenciando a montagem e fraude do processo licitatório. 
A única licitante a comparecer ao certame, que depois veio a ser a contratada, foi a empresa Maxplan Incorporações e Construções Ltda. Sobre a atuação desta empresa em conluio com a Administração municipal para fraudar licitações, bem assim como empresa de fachada partícipe do esquema de desvio de dinheiro público, muito já se falou em linhas anteriores, sobretudo nas irregularidades atinentes à CC 3/2008 (CR 256.624-44) , CC 1/2009 (CR 267.504-29) , CC 3/2009 (CR 281.550-87) e TP 31/2009 (CR 280.819-99) 
O CR 267.504-29 tinha por objeto a pavimentação de vias urbanas em pedra tipo catete nos bairros Araticum e Tamarindo, na cidade de Barra do Corda. Para este contrato, a exemplo do que se verificou nos CRs 256.624-44, 245.029-00 e 246.122-61, a equipe do TCU, requisitou à Prefeitura, por meio do Of. Fiscalis 966/2012 n. 17 (peça 45) , informações acerca da localização do canteiro de obras, bem assim fossem indicados prepostos da empresa executora e apresentados os diários de respectivas obras.  
Em resposta (Of. 105/2012/GABI, peça 56) , a Prefeitura prestou as seguintes informações: que as obras haviam sido concluídas em setembro de 2011, com medição final pela CEF em 25/10/2011 e que a Maxplan já havia feito a mobilização total do canteiro de obras, que se localizara à Rua Rio Madeira, no Bairro Araticum. 
Frente à incompletude das justificativas apresentadas (que inclusive não guardavam aderência com os fatos até então apurados) requereu-se à Prefeitura, agora por meio do Of. Fiscalis 966/2012 n. 25 (peça 62) : o relatório de medição final (RAE) do contrato de repasse em tela, posto que as informações da CEF davam conta de informações divergentes; o nome do proprietário do terreno onde funcionara o canteiro de obras da Maxplan, já informado como situado à Rua Rio Madeira; o endereço e nome dos proprietários das pedreiras de onde se extraíram as pedras cateté utilizadas no calçamento das ruas. 
Em nova resposta (Of. 106/2012/GABI, peça 63) , a Prefeitura enviou espelho de consulta da CEF onde se registra 100% de execução da obra; informou que a pedreira de cateté era de vários proprietários e que a extração era de responsabilidade da empresa; e por fim, que disponibilizava um servidor para acompanhar a equipe ao terreno onde funcionara o canteiro de obras, mas não informou quem seria seu proprietário. 
Durante a execução, a equipe do TCU percorreu as ruas dos bairros Araticum e Tamarindo onde deveriam ter se processado o calçamento, deparando-se, a despeito do que afirmara a Prefeitura, com obras em plena execução (v. fotos à peça 341, p. 2) . Naquela oportunidade, conversaram com operários que realizavam os serviços de assentamento das pedras que, sem saber a versão defendida pela Administração, foram enfáticos em afirmar que trabalhavam para a Prefeitura, eram pagos diretamente pelo Prefeito Municipal, nunca haviam trabalhado para nenhuma empresa chamada Maxplan e mais, nos últimos dois anos, vinham trabalhando no calçamento das ruas dos bairros em destaque. 
Note-se, também, que as fotos citadas flagraram veículo sendo utilizado no transporte de pedras para as obras. Trata-se de caçamba de placa HVI 4098, Fortaleza-CE, que não pertence à empresa contratada, estando registrada em nome do Sr. Francisco Cirle Filho, CPF XXX.782.853-XX, residente em Juazeiro do Norte-CE, que não mantém nenhuma relação com a empresa Maxplan. 
Diante de tudo isso, é notório que nunca existira canteiro de obras da Maxplan instalado para dar suporte às obras de pavimentação das ruas dos bairros Araticum e Tamarindo, contratadas no contexto da CC 1/2009, tampouco esta empresa executou referidas obras. Estas foram realizadas com meios e recursos de outra fonte, provavelmente do erário municipal, sendo isto evidências cabais de que esta construtora operara como empresa de fachada para desviar recursos federais.
Esta empresa supostamente realizaria as obras de calçamento de ruas, enquanto o dinheiro de origem federal fora desviado por triangulação com as contas correntes da empresa Maxplan, esquema que somente poderia ter sido possível com a conivência dos fiscais contratados pela CEF. 
Nesse particular, além das demais obras decorrentes de recursos federais em que se indica a Maxplan como executora, a empresa também estava contratada para executar outras tantas obras no Município. Para estas, financiadas com recursos próprios ou estaduais, prevalecia a mesma regra verificada em relação à CC 1/2009: não se localizava vestígio da presença física da empresa, seus prepostos, seus empregados, canteiros de obra etc. Somente para contextualizar, tome-se o exemplo a obra de  reforma no Hospital Materno Infantil do Município (v. fotos constantes da peça 259, p. 47) , supostamente financiada com recursos da Sec. de Saúde do Maranhão, visitada pela equipe de fiscalização do TCU e já mencionada no tópico que trata da CC 3/2008. 
Diante de tudo que aqui se consignou, parece comprovado que a finalidade da Maxplan Incorporações e Construções Ltda. foi desvirtuada para atender aos interesses individuais e ilegítimos de seus sócios, de seus administradores de fato e/ou de terceiros ligados à Administração municipal, com o firme propósito de fraudar a licitação e direcionar a contratação e, desta forma, viabilizar desvios e/ou desfalques dos recursos federais descentralizados. 
Ademais, resta somente dizer que esta construtora atuava como empresa de fachada, constatação que se edifica nas evidências relatadas neste achado, sobretudo neste tópico e nos que cuidam das irregularidades havidas nas CC 3/2008 (CR 256.624-44) ; CC 3/2009 (CR 281.550-87) ; TP 31/2009 (CR 280.819-99) , TP 10/2007 (CR 196.836-27) ; CC 1/2008 (CRs 234.142-44; 244.545-28 e 244.39620) e TP 31/2008 (EP 800/2007) .
19. (...) Nesta licitação, tal qual já apontado nos tópicos relativos às TP 31/2008 (EP 800/2007) , CC 3/2009 (CR 281.550-87) , TP 31/2009 (CR 280.819-99) e TP 7/2011 (CR 333.215-26) , na proposição deste CR ao Ministério do Turismo (Anexo I-A) , nos quadros de cadastro da entidade proponente e de seu representante legal (peça 134, p. 1 e 16) , no campo para identificação do representante da Prefeitura Municipal, consta, como endereço eletrônico declarado, ao invés do e-mail da própria Prefeitura ou do Prefeito, o e-mail 'Maxplan02@ig.com.br'. 
Tal fato, além de denotar a ideia de relacionamento íntimo da Administração municipal com a empresa Maxplan Incorporações e Construções Ltda. (e de que esta participava da coordenação dos conluios e fraude às licitações) , aponta, ainda, para a ideia de que as tratativas se davam ainda na fase de proposição do convênio, com possível conivência de servidores do próprio órgão repassador, no caso o Ministério do Turismo, já que era por este e-mail que deveriam se dar os contatos entre concedente e convenente.   
	A Maxplan não apresentou informações à RAIS para os anos de 2005 e 2006. De 2007 a 2010 declarou, respectivamente, haver contratado 5, 9, 6 e 7 funcionários (v, peça 153, p. 105-107, 122-126, 142-145 e 179-182) , nenhum deles em cargos de operários da construção civil. Curioso notar, para os anos de 2009 e 2010, que a Sra. Daticleia Gatinho Lopes, sócia-administradora da empresa, também figura domo funcionária da empresa nos cargos de empregado doméstico e contínuo.  
	No que toca aos recolhimentos declarados à GFIP, os valores ali presentes, apesar de haverem existido, são todos de pequena monta, guardando estrita compatibilidade com o número de empregados declarados ao Ministério do Trabalho (peça 114, p. 10-29) , corroborando a evidência de atuação de fachada. 
Da revelia dos responsáveis Maxdeyne de Araújo Guimarães e Maxplan Incorporações e Construções Ltda.,
71.	Nos processos do TCU, a revelia não leva à presunção de que seriam verdadeiras todas as imputações levantadas contra os responsáveis, diferentemente do que ocorre no processo civil, em que a revelia do réu opera a presunção da verdade dos fatos narrados pelo autor (Acórdão 1009/2018-TCU-Plenário, Relator Min. Bruno Dantas; 2369/2013 - TCU - Plenário, Relator Min. Benjamin Zymler e 2449/2013 - TCU - Plenário, Relator Min. Benjamin Zymler) . Dessa forma, a avaliação da responsabilidade do agente não pode prescindir da prova existente no processo ou para ele carreada. 
72.	Ao não apresentar sua defesa, os responsáveis deixaram de produzir prova da regular aplicação dos recursos sob sua responsabilidade, em afronta às normas que impõem aos gestores públicos a obrigação legal de, sempre que demandados pelos órgãos de controle, apresentar os documentos que demonstrem a correta utilização das verbas públicas, a exemplo do contido no art. 93 do Decreto-Lei 200/1967: 'Quem quer que utilize dinheiros públicos terá de justificar seu bom e regular emprego na conformidade das leis, regulamentos e normas emanadas das autoridades administrativas competentes.' 
73.	Mesmo as alegações de defesa não sendo apresentadas, considerando o princípio da verdade real que rege esta Corte, procurou-se buscar, em manifestações dos responsáveis na fase interna desta Tomada de Contas Especial, se havia algum argumento que pudesse ser aproveitado a seu favor. 
74.	No entanto, os responsáveis não se manifestaram na fase interna, não havendo, assim, nenhum argumento que possa vir a ser analisado e posteriormente servir para afastar as irregularidades apontadas, nem mesmo nas defesas oferecidas pelos outros responsáveis.
75.	Em se tratando de processo em que a parte interessada não se manifestou acerca das irregularidades imputadas, não há elementos para que se possa efetivamente aferir e reconhecer a ocorrência de boa-fé na conduta dos responsáveis, podendo este Tribunal, desde logo, proferir o julgamento de mérito pela irregularidade das contas, conforme os termos dos §§ 2º e 6º do art. 202 do Regimento Interno do TCU. (Acórdão 2064/2011-TCU-Primeira Câmara (relator Min. Ubiratan Aguiar) , 6.182/2011-TCU-1ª Câmara (relator Min. Weber de Oliveira) , 4.072/2010-TCU-1ª Câmara (Relator Min. Valmir Campelo) , 1.189/2009-TCU-1ª Câmara (Relator Min. Marcos Bemquerer) , 731/2008-TCU-Plenário (Relator Min. Aroldo Cedraz) .
76.	Dessa forma, os responsáveis Maxdeyne de Araújo Guimarães e Maxplan Incorporações e Construções Ltda. devem ser considerados revéis, nos termos do art. 12, § 3º, da Lei 8.443/1992; e serem rejeitadas as alegações de defesa apresentadas pela representante do espólio de Manoel Mariano de Sousa e pelos responsáveis Valdeni Silvino da Silva, Antonia Elda Pereira Azevedo, Maria Jose Dinis Freitas, Inamar Araújo Medeiros, Pedro Alberto Telis de Sousa e Maria Gilnetes Nascimento; devendo as contas serem julgadas irregulares, condenando-os solidariamente ao débito apurado e aplicando-lhes a multa prevista no art. 57 da Lei 8.443/1992; bem como, caracterizadas as gravidades de suas condutas, pela aplicação aos responsáveis pessoas físicas da sanção prevista no art. 60 da Lei 8.443/1992 e à pessoa jurídica a sanção prevista no art. 46 da Lei 8.443/1992. 
Prescrição da Pretensão Punitiva
77.	Vale ressaltar que a pretensão punitiva do TCU, conforme Acórdão 1441/2016-TCU-Plenário, Relator: Benjamin Zymler, que uniformizou a jurisprudência acerca dessa questão, subordina-se ao prazo geral de prescrição indicado no art. 205 do Código Civil, que é de dez anos, contado da data de ocorrência da irregularidade sancionada, nos termos do art. 189 do Código Civil, sendo este prazo interrompido pelo ato que ordenar a citação, a audiência ou a oitiva dos responsáveis.
78.	No caso em exame, não houve a prescrição, uma vez que a irregularidade sancionada ocorreu em 19/11/2009 e o ato de ordenação da citação ocorreu em 10/9/2019 (peça 102) .
CONCLUSÃO
79.	Em face da análise promovida na seção 'Exame Técnico', verifica-se que os responsáveis   Maxplan Incorporações e Construções Ltda. e Maxdeyne de Araújo Guimarães não lograram comprovar a boa e regular aplicação dos recursos, instados a se manifestar, optaram pelo silêncio, configurando a revelia, nos termos do § 3º, do art. 12, da Lei 8.443/1992. Por seu turno, as alegações de defesa da representante do espólio de Manoel Mariano de Sousa e dos responsáveis Maria Gilnetes Nascimento, Valdeni Silvino da Silva, Pedro Alberto Telis de Sousa, Maria José Dinis Freitas, Inamar Araújo Medeiros e Antônia Elda Pereira Azevedo não foram suficientes para sanar as irregularidades a eles atribuídas. Ademais, inexistem nos autos elementos que demonstrem a boa-fé dos responsáveis ou a ocorrência de outras excludentes de culpabilidade.
80.	Vale ressaltar que a jurisprudência pacífica nesta Corte é no sentido da imprescritibilidade das ações de ressarcimento ao erário (Súmula TCU 282) . Dessa forma, identificado dano ao erário, devese instaurar e julgar o processo de tomada de contas especial para responsabilizar seus agentes causadores, respeitando o direito ao contraditório e à ampla defesa, independentemente de quando ocorreram os atos impugnados.
81.	Verifica-se também que não houve a prescrição da pretensão punitiva, conforme análise já realizada.
82.	Tendo em vista que não constam dos autos elementos que permitam reconhecer a boa-fé dos responsáveis, sugere-se que as suas contas sejam julgadas irregulares, nos termos do art. 202, § 6º, do Regimento Interno do TCU, com a imputação do débito atualizado monetariamente e acrescido de juros de mora, nos termos do art. 202, § 1º do Regimento Interno do TCU, descontado o valor eventualmente recolhido, com a aplicação da multa prevista no art. 57 da Lei 8.443/1992; bem como, caracterizadas as gravidades de suas condutas, pela aplicação aos responsáveis pessoas físicas da sanção prevista no art. 60 da Lei 8.443/1992 e à pessoa jurídica a sanção prevista no art. 46 da Lei 8.443/1992.
83.	Por fim, como houve elementos que pudessem modificar o entendimento acerca das irregularidades em apuração, mantém-se a matriz de responsabilização presente na peça 99.
PROPOSTA DE ENCAMINHAMENTO
84.	Diante do exposto, submetemos os autos à consideração superior, propondo ao Tribunal:
a) considerar revéis os responsáveis Maxdeyne de Araújo Guimarães (CPF: XXX.022.623-XX) e Maxplan Incorporações e Construções Ltda. (CNPJ: 07.084.925/0001-07) , para todos os efeitos, dando-se prosseguimento ao processo, com fulcro no art. 12, § 3º, da Lei 8.443/1992;
b) excluir da relação processual Daticleia Gatinho Lopes e Maria José Castro Silva;
c) rejeitar as alegações de defesa apresentadas pelo representante do espólio de Manoel Mariano de Sousa (CPF: XXX.881.043-XX) e pelos responsáveis Maria Gilnetes Nascimento (CPF XXX.811.673-XX) , Valdeni Silvino da Silva (CPF: XXX.624.803-XX) , Pedro Alberto Telis de Sousa (CPF: XXX.736.063-XX) , Maria José Dinis Freitas (CPF: XXX.639.678-XX) , Inamar Araújo Medeiros (CPF: XXX.649.023-XX) e Antônia Elda Pereira Azevedo (CPF: XXX.242.303-XX) ; 
d) julgar irregulares, nos termos dos arts. 1º, inciso I, 16, inciso III, alíneas 'b' e 'c', da Lei 8.443/1992, c/c os arts. 19 e 23, inciso III, da mesma Lei, as contas dos responsáveis Manoel Mariano de Sousa, Valdeni Silvino da Silva, Antônia Elda Pereira Azevedo, Maria José Dinis Freitas, Inamar Araújo Medeiros, Maxdeyne de Araújo Guimarães, Maxplan Incorporações e Construções Ltda., Pedro Alberto Telis de Sousa e Maria Gilnetes Nascimento, condenando-os solidariamente ao pagamento das importâncias a seguir especificadas, atualizadas monetariamente e acrescidas dos juros de mora, calculadas a partir das datas discriminadas até a data da efetiva quitação do débito, fixando-lhes o prazo de quinze dias, para que comprovem, perante o Tribunal, o recolhimento das referidas quantias aos cofres do Tesouro Nacional, nos termos do art. 23, inciso III, alínea 'a', da citada lei, c/c o art. 214, inciso III, alínea 'a', do Regimento Interno do TCU.  
	Débitos relacionados à responsável Antonia Elda Pereira Azevedo (CPF: XXX.242.303-XX) em solidariedade com Inamar Araújo Medeiros (CPF: XXX.649.023-XX) , espólio do Sr. Manoel Mariano de Sousa (CPF: XXX.881.043-XX) , Maria Jose Dinis Freitas (CPF: XXX.639.678-XX) , Maxdeyne de Araújo Guimarães (CPF: XXX.022.623-XX) , Maxplan Incorporações e Construções Ltda. (CNPJ 07.084.925/0001-07) , Pedro Alberto Telis de Sousa (CPF: XXX.736.063-XX) , Valdeni Silvino da Silva (CPF: XXX.624.803-XX) e Maria Gilnetes Nascimento (CPF: XXX.811.673-XX) :
	Data de ocorrência
	Valor histórico (R$) 
	Tipo da parcela

	19/11/2009
	1.950.000,00
	Débito

	3/2/2012
	142.367,48
	Crédito

Valor atualizado do débito (com juros) em 7/10/2020: R$ 4.402.659,19.
e) aplicar individualmente aos responsáveis Valdeni Silvino da Silva (CPF: XXX.624.803-XX) , Antônia Elda Pereira Azevedo (CPF: XXX.242.303-XX) , Maria José Dinis Freitas (CPF: XXX.639.678-XX) , Inamar Araújo Medeiros (CPF: XXX.649.023-XX) , Maxdeyne de Araújo Guimarães (CPF XXX.022.623-XX) , Maxplan Incorporações e Construções Ltda. (CNPJ: 07.084.925/0001-07) , Pedro Alberto Telis de Sousa (CPF: XXX.736.063-XX) e Maria Gilnetes Nascimento (CPF: XXX.811.673-XX) a multa prevista no art. 57 da Lei 8.443/1992 c/c o art. 267 do Regimento Interno do TCU, fixando-lhes o prazo de quinze dias, a contar da notificação, para que comprovem, perante o Tribunal (art. 214, III, alínea 'a', do Regimento Interno do TCU) , o recolhimento da dívida aos cofres do Tesouro Nacional, atualizada monetariamente desde a data do acórdão proferido por este Tribunal até a data do efetivo recolhimento, se paga após o vencimento, na forma da legislação em vigor;
f) autorizar, desde logo, a cobrança judicial das dívidas, caso não atendidas as notificações, na forma do disposto no art. 28, inciso II, da Lei 8.443/1992;
g) autorizar também, desde logo, se requerido, com fundamento no art. 26 da Lei 8.443, de 1992, c/c o art. 217, §§ 1º e 2º do Regimento Interno do TCU, o parcelamento das dívidas em até 36 parcelas, incidindo, sobre cada parcela, corrigida monetariamente, os correspondentes acréscimos legais, fixando-lhes o prazo de quinze dias, a contar do recebimento da notificação, para comprovar, perante o Tribunal, o recolhimento da primeira parcela, e de trinta dias, a contar da parcela anterior, para comprovar os recolhimentos das demais parcelas, devendo incidir, sobre cada valor mensal, atualizado monetariamente, os juros de mora devidos, no caso do débito, na forma prevista na legislação em vigor, alertando aos responsáveis de que a falta de comprovação do recolhimento de qualquer parcela importará o vencimento antecipado do saldo devedor, nos termos do § 2º do art. 217 do Regimento Interno deste Tribunal; 
h) considerar graves as infrações cometidas pelos responsáveis Valdeni Silvino da Silva, Antônia Elda Pereira Azevedo, Maria José Dinis Freitas, Inamar Araújo Medeiros, Maxdeyne de Araújo Guimarães, Maxplan Incorporações e Construções Ltda., Pedro Alberto Telis de Sousa e Maria Gilnetes Nascimento;
i) inabilitar os responsáveis Valdeni Silvino da Silva, Antônia Elda Pereira Azevedo, Maria José Dinis Freitas, Inamar Araújo Medeiros, Maxdeyne de Araújo Guimarães, Pedro Alberto Telis de Sousa e Maria Gilnetes Nascimento para o exercício de cargo em comissão ou função de confiança no âmbito da Administração Pública pelo período de 5 (cinco) anos, nos termos do art. 60 da Lei 8.443/1992; 
j) declarar inidônea a responsável Maxplan Incorporações e Construções Ltda. (CNPJ 07.084.925/0001-07) para participar de licitação na Administração Pública Federal, nos termos do art. 46 da Lei 8.443/1992;
k) enviar cópia do Acórdão a ser prolatado à Procuradoria da República no Estado do Maranhão, nos termos do § 3º do art. 16 da Lei 8.443/1992, c/c o § 7º do art. 209 do Regimento Interno do TCU, para adoção das medidas cabíveis; e
l) enviar cópia do Acórdão que vier a ser proferido ao Ministério do Turismo e aos responsáveis, para ciência;
m) informar à Procuradoria da República no Estado do Maranhão, ao Ministério do Turismo e aos responsáveis que a presente deliberação, acompanhada do Relatório e do Voto que a fundamenta, está disponível para a consulta no endereço www.tcu.gov.br/acordaos, além de esclarecer que, caso requerido, o TCU poderá fornecer sem custos as correspondentes cópias, de forma impressa; e
n) informar à Procuradoria da República no Estado do Maranhão que, nos termos do parágrafo único do art. 62 da Resolução TCU 259/2014, os procuradores e membros do Ministério Público credenciados nesta Corte podem acessar os presentes autos de forma eletrônica e automática, ressalvados apenas os casos de eventuais peças classificadas como sigilosas, as quais requerem solicitação formal."
2.	O MP/TCU, representado pelo Procurador Marinus Eduardo De Vries Marsico, manifesta-se, em parecer à peça 190, de acordo com a proposta da unidade técnica, aduzindo considerações de natureza processual.
	É o relatório.

José Jerônimo Duarte Júnior (OAB/MA 5.302) e André Victor Pires Machado (OAB/MA 19.937).

Procurador Marinus Eduardo De Vries Marsico.

Tomada de contas especial instaurada por determinação do Acórdão 936/2016-TCU-Plenário. Irregularidades na execução do Contrato de repasse CR.NR.0267504-29. Rejeição das alegações de defesa apresentadas. Revelia de parte dos responsáveis. Contas irregulares. Débito. Multa. Inabilitação dos responsáveis para o exercício de cargo em comissão ou função de confiança no âmbito da Administração Pública. Declaração da inidoneidade da empresa para participar de licitação na Administração Pública Federal.

TOMADA DE CONTAS ESPECIAL (TCE)

Secretaria de Controle Externo de Tomada de Contas Especial (Secex-TCE).

Trata-se de Tomada de Contas Especial instaurada por determinação do Acórdão 936/2016-TCU-Plenário, Relator Ministro Benjamin Zymler, em razão das irregularidades apuradas na aplicação dos recursos oriundos do Contrato de repasse CR.NR.0267504-29 (Siafi 637688) , firmado entre o Ministério do Turismo e o Município de Barra do Corda/MA, tendo por objeto a realização de obras de calçamento no Município.
2.	O referido contrato foi firmado no valor total de R$ 2.145.000,00, sendo R$ 1.950.000,00 à conta do concedente e R$ 195.000,00 a título de contrapartida. A sua vigência ocorreu no período de 4/12/2008 a 31/5/2012. Houve o repasse do valor total dos recursos federais.
3.	Por meio da auditoria objeto do TC-Processo 003.723/2012-7, realizada com objetivo de verificar a execução dos objetos e a prestação de contas dos convênios e contratos de repasse celebrados entre o Município de Barra do Corda/MA e a União no período de 2005 a 2010, decorrente de Representação autuada no TC-Processo 015.092/2010-0, foram constatadas as seguintes irregularidades nos ajustes objeto daquele processo, incluindo o contrato de repasse aqui tratado:
	a) modalidade de licitação inadequada; 
	b) publicidade do edital em desconformidade com a norma (ausência de publicação, publicação deficiente ou em meios inadequados, ou publicação sem respeitar os prazos) ;
	c) montagem e simulação de procedimentos licitatórios decorrentes de conluio entre os licitantes e agentes públicos municipais;
	d) ausência ou deficiência na publicidade do extrato do contrato e seus aditivos;
	e) termo de contrato sem observância de requisitos legais; 
	f) deficiente fiscalização da execução do contrato; 
	g) celebração de convênio com a União e com o Estado para a consecução do mesmo objeto;
	h) celebração de mais de um contrato de repasse com a União para a consecução do mesmo objeto; e
	i) beneficiários dos pagamentos diferentes das pessoas contratadas.
4.	Em razão dessas irregularidades suficientes para configurar a ausência de nexo de causalidade entre a parcela executada do objeto e os recursos federais descentralizados, ensejando inexecução contratual, por meio do Acórdão 936/2016-TCU-Plenário foi prolatada a seguinte determinação que originou o presente processo:
	"9.4. determinar aos ministérios a seguir que, em prazo não superior a 90 (noventa) dias, instaure e instrua os processos de tomada de constas especial (TCE) relativamente aos contratos de repasse a seguir, celebrados com a Prefeitura Municipal de Barra do Corda/MA, na integralidade dos valores descentralizados, em razão da ausência de nexo de causalidade entre a parcela executada do objeto e os recursos federais descentralizados, ensejando inexecução contratual, com imediato encaminhamento dos feitos à Controladoria Geral da União, para as providências de sua alçada;
	(...) 
	9.4.3. Ministério do Turismo:
CR 267.504-29 (CC 1/2009) , CR 281.550-87 (CC 3/2009) e CR 333.215-26 (TP 7/2011) ."
5.	A tomada de contas especial foi instaurada pelo Ministério do Turismo, conforme o Relatório do Tomador de Contas (peça 93) , no qual é imputado débito no valor original de R$ 1.807.632,52, correspondente ao valor total repassado (R$ 1.950.000,00) , descontado o valor de R$ 142.367,48, devolvido ao concedente. Quanto à responsabilização, foram arrolados o ex-prefeito Manoel Mariano de Sousa (falecido) , Valdeni Silvino da Silva, presidente da comissão de licitação, Maria Jose Dinis Freitas, Antonia Elda Pereira Azevedo e Pedro Alberto Telis de Sousa, membros da comissão de licitação, Inamar Araújo Medeiros, engenheiro fiscal do contrato, Daticleia Gatinho Lopes e Maria Jose Castro Silva, sócias da empresa contratada, Maxplan Incorporações e Construções Ltda., também arrolada, e Maxdeyne de Araújo Guimarães, administrador de fato da empresa Maxplan.
6.	Vindo o processo a este Tribunal, por meio da instrução inicial (peça 100) , foi considerada também responsável Maria Gilnetes Nascimento, na condição de assessora jurídica da administração municipal, por emitir pareceres jurídicos pela regularidade da concorrência CC 1/2009, anuindo com todas as irregularidades no procedimento licitatório. Por outro lado, foi afastada a responsabilidade de Daticleia Gatinho Lopes e Maria Jose Castro Silva, em razão de os elementos dos autos demonstrarem que as responsáveis eram sócias "laranja" da empresa, visto que estavam inscritas no Cadunico do Ministério do Desenvolvimento Social e Combate à Fome, cadastro destinado pessoas de baixíssima renda que recebem benefícios sociais do Governo Federal. Ademais, ambas constavam como contratadas como empregadas da empresa em serviços gerais.
7.	Feitos esses ajustes na responsabilização, foi promovida a citação dos responsáveis. No caso do ex-prefeito Manoel Mariano de Sousa, já falecido, foi promovida a citação do espólio do responsável, na pessoa de Francisca Telis de Sousa, inventariante.
8.	Os ofícios de citação da empresa Maxplan Incorporações e Construções Ltda. e de Maxdeyne de Araújo Guimarães foram recebidos no endereço da empresa constante da base de dados da Receita Federal do Brasil (peças 105, 113 e 125) , e do Tribunal Superior Eleitoral, no caso do responsável (peças 136, 140 e 185) , em razão do insucesso nas tentativas de citação deste último no seu endereço constante da base de dados da RFB. Transcorridos o prazo estabelecido nos ofícios citatórios, o responsável e a empresa não apresentaram alegações de defesa, tampouco recolheram o valor do débito que lhes foi imputado. Dessa forma, devem ser considerados revéis, nos termos do art. 12, § 3º, da Lei 8.443/1992, dando-se prosseguimento ao processo.
9.	Os demais responsáveis apresentaram alegações de defesa em resposta às suas citações. 
10.	As defesas apresentadas foram analisadas pela Secex-TCE na instrução transcrita no relatório parte desta deliberação, tendo aquela unidade técnica concluído pela rejeição da totalidade das alegações apresentadas. Dessa forma, a Secex-TCE propõe julgar irregulares as presentes contas, imputando-se débito no valor apurado solidariamente aos responsáveis, além de aplicar-lhes a multa prevista no art. 57 da Lei 8.443/1992. O Ministério Público junto ao TCU avalizou a proposta da unidade técnica.
11.	Acolho o encaminhamento proposto pela Secex-TCE, cuja análise adoto como parte das minhas razões de decidir.
12.		Conforme a análise empreendida pela unidade instrutiva, as defesas apresentadas pelos responsáveis em resposta às suas citações se fundamentaram nas alegações sobre: (1) prescrição da pretensão punitiva e de ressarcimento por este Tribunal; (2) prejuízos aos direitos ao contraditório e à ampla defesa; (3) execução integral do objeto conveniado; e (4) o parecer emitido pela assessora jurídica do município foi meramente opinativo. Deixo de tecer considerações adicionais acerca da prescrição da pretensão punitiva, aos prejuízos aos direitos ao contraditório e à ampla defesa e quanto ao parecer jurídico, por entender que, além de a unidade técnica ter refutado adequadamente tais alegações, tratam-se de matérias acerca das quais o entendimento deste Tribunal encontra-se consolidado em sua jurisprudência.
13.		Quanto à alegação sobre a execução do objeto do contrato de repasse, os fatos que motivaram a instauração da presente tomada de contas especial estão devidamente caracterizados no TC-Processo 003.723/2012-7, no qual foi prolatado o Acórdão 936/2016-TCU-Plenário, que determinou a instauração deste processo. Conforme apurado pela equipe de auditoria responsável pela elaboração do Relatório de Fiscalização 966/2011, tratado naqueles autos, operou-se no Município de Barra do Corda/MA um sistema fraudulento de contratação e execução de obras, incluindo aquelas objeto do contrato de repasse objeto deste processo, no qual se destacam as seguintes ocorrências:
	a) utilização de modalidade de licitação inadequada, com o uso de concorrência, em vez de pregão eletrônico, o qual propiciaria a ampliação da concorrência;
	b) não publicação do edital em jornal de grande circulação, sendo que, no presente caso, a publicação ocorreu no jornal EXTRA, de pouquíssima tiragem e circulação restrita à capital São Luís/MA;
	c) montagem e simulação do procedimento licitatório, decorrente de conluio entre os licitantes e agentes públicos municipais; e
	d) realização das obras por meio de pessoas contratadas pela prefeitura.
14.		Conforme apurado, no certame realizado para a contratação da realização das obras objeto do contrato de repasse objeto destes autos, compareceu apenas a empresa Maxplan Incorporações e Construções Ltda., empresa que já vinha sendo contratada pelo município para realização de diversas outras obras. A ausência de competição foi, muito provavelmente, propiciada pela publicação do edital em jornal de circulação restrita, além da escolha de modalidade de licitação inadequada. Ademais, conforme apontado no Relatório de Fiscalização 966/2011, a Maxplan Incorporações é uma das construtoras com maior participação nas fraudes no Município de Barra do Corda, e já apontada pela Polícia Federal como partícipe de simulacros de licitação em outros municípios do Estado do Maranhão.
15.		Ainda conforme aquele relatório de fiscalização, de 2007 a 2010 a Maxplan declarou na RAIS, haver contratado, respectivamente, 5, 9, 6 e 7 funcionários, nenhum deles em cargos de operários da construção civil. Verifica-se, portanto, tratar-se de empresa sem estrutura para a realização de obras civis, mormente da envergadura daquelas tratadas neste processo. Além disso, em inspeção in loco realizada pela equipe de auditoria quando as obras se encontravam em andamento, não foi possível localizar o canteiro de obras da empresa. Ao mesmo tempo, conforme também consta do referido relatório de fiscalização, os trabalhadores que realizavam as obras, quando entrevistados pela equipe, foram enfáticos em afirmar que trabalhavam para a prefeitura, eram pagos diretamente pelo Prefeito Municipal, e nunca haviam trabalhado para nenhuma empresa chamada Maxplan.
16.		Tratam-se, portanto, de vários, convergentes e robustos indícios que configuram a quebra do nexo de causalidade entre as obras realizadas e os recursos federais transferidos por meio do contrato de repasse objeto destes autos. Por essa razão, deve ser imputado débito no valor total repassado pelo Ministério do Turismo ao município no âmbito do mencionado ajuste.
17.		Por fim, com relação às alegações acerca da prescrição da ação de ressarcimento, entendo pertinente reproduzir aqui as considerações expostas no voto condutor do Acórdão 11798/2020-TCU-Primeira Câmara, da minha relatoria, nas quais alinhavei o atual entendimento desta Corte frente ao mais recente posicionamento do Supremo Tribunal Federal acerca da matéria:
"6.	Com relação à questão da prescrição da pretensão de ressarcimento, trago as considerações seguintes acerca da incidência da recente tese firmada para o Tema 899 de repercussão geral do SRF sobre estes autos, haja vista que, como é de conhecimento geral, o STF, ao apreciar o RE 636.886/AL (Relator Ministro Alexandre de Moraes, jul. 20/4/2020) , em sede daquela repercussão geral, firmou a tese de que "É prescritível a pretensão de ressarcimento ao erário fundada em decisão de Tribunal de Contas.". Logo, as considerações que farei a seguir se dão em virtude do afastamento de eventuais entendimentos decorrentes da compreensão apenas literal, decorrentes de uma rasa leitura desse enunciado sem o aprofundamento do exame daquele processo e sem a compreensão da matéria ali debatida, capaz de extrair entendimento mais seguro sobre a questão.
7. 	Nesse sentido, destaco que esta Corte de Contas já se pronunciou sobre a matéria em algumas recentes oportunidades, conforme os Acórdãos 5.690/2020 (Relator Ministro Aroldo Cedraz) e 6.707/2020 (Relator Ministro Marcos Bemquerer) , da 2ª Câmara, bem como o Acórdão 5236/2020-TCU-Primeira Câmara (Relator Ministro Benjamin Zymler) . A respeito, considero pertinente transcrever parte do Voto que fundamentou o Acórdão 6084/2020-TCU-Primeira Câmara (Relator Ministro Benjamin Zymler) , que igualmente enfrentou o tema, por melhor esclarecer o contexto daquela decisão:
'20. Com relação ao citado RE 636.886/AL, ressalto que o STF fixou o seguinte enunciado para o Tema 899: 'É prescritível a pretensão de ressarcimento ao erário fundada em decisão de Tribunal de Contas'. Não obstante essa respeitável decisão, ainda pairam diversas dúvidas sobre a matéria, pois é possível a conclusão de que a deliberação não tratou da prescrição do processo de controle externo levado a cabo perante o Tribunal de Contas da União, mas sim da prescrição intercorrente ocorrida durante a fase de execução do acórdão condenatório do Tribunal.
21. A decisão do STF versou sobre recurso extraordinário interposto pela União contra acórdão do Tribunal Regional Federal da 5ª Região que negou provimento a embargos de declaração opostos contra acórdão de sua lavra, assim ementado:
'EMENTA: TRIBUTÁRIO. PROCESSUAL CIVIL. EXECUÇÃO FISCAL. PROCESSO PARALISADO POR MAIS DE CINCO ANOS. PRESCRIÇÃO INTERCORRENTE. OCORRÊNCIA. 1. Para fins práticos, deve-se observar quando a Fazenda Pública foi intimada a providenciar o andamento do feito. Passados cinco anos sem diligências concretas, ocorre a prescrição intercorrente. Caso haja suspensão na forma do art. 40, da Lei n. 6.830/80, ocorre a extinção se o feito permanecer paralisado por mais de seis anos. 2. Na hipótese dos autos, houve o arquivamento sem baixa do processo em 12.08.1999 e até a data da sentença extintiva do feito em 05.06.2006, a Fazenda Nacional não apresentou nenhuma medida concreta quanto à localização do devedor ou de seus bens. Revela-se, portanto, inequívoca a ocorrência da prescrição intercorrente.'
22. No caso, a Fazenda Pública deixou a ação paralisada por mais de seis anos, o que ensejou a declaração de prescrição intercorrente no aludido caso concreto. Como se vê da leitura da ementa, a questão controversa em discussão naquela deliberação era unicamente a prescrição intercorrente ocorrida durante a fase de execução do acórdão condenatório do Tribunal.
23. Com base nessa possível interpretação, a matéria decidida no aludido feito não teria nenhuma repercussão de ordem prática e jurídica na presente tomada de contas especial, cujo título executivo extrajudicial ainda não se formou. Caso a AGU, na execução de eventual decisão condenatória proferida neste feito, deixe de adotar as medidas pertinentes dentro do prazo de cinco anos, aí sim haverá a aplicação da tese emanada no RE 636.886, com o reconhecimento da prescrição intercorrente da ação de ressarcimento ao erário fundada em decisão de Tribunal de Contas (a ação de execução fiscal) , pela hipotética inação da Fazenda Pública.
24. Ainda que se interprete que a decisão do STF seja também aplicável à tramitação do processo de controle externo no âmbito do TCU, exsurgem outras diversas questões fundamentais para que esta Corte de Contas estabeleça novo tratamento acerca da prescrição do débito e da pretensão punitiva, em particular qual seria o dies a quo (data de ocorrência do fato irregular ou data do seu conhecimento pelo TCU) e quais seriam as hipóteses de interrupção da prescrição.
25. Diante de todas as dúvidas ainda existentes sobre a decisão do STF no âmbito do RE 636.886, opto por aplicar ao caso em exame a jurisprudência do TCU então existente, que se fundamenta no art. 37, § 5º, da Constituição Federal, no que tange ao ressarcimento do prejuízo.' (destaquei) "
18.		Ante todo o exposto, entendo adequada a responsabilização dos agentes citados pela Secex-TCE. Além do ex-prefeito gestor do ajuste, os membros da comissão de licitação também foram partícipes do esquema desvendado, visto que o procedimento licitatório com claros indícios de montagem foi peça chave na consecução do objetivo almejado. Na mesma linha se encontra a atuação do fiscal da obra, o qual não poderia ter atestado a sua realização por empresa que sabidamente não participava da execução. Por fim, mostra-se pertinente também a responsabilização da assessora jurídica da administração municipal, cujo parecer sobre a regularidade do procedimento licitatório foi elo sem o qual o esquema apurado não teria se concretizado. Adequada, portanto, a responsabilização desses agentes solidariamente em relação ao débito apurado. Em razão da gravidade das infrações, mostra-se pertinente também a inabilitação desses responsáveis para o exercício de cargo em comissão ou função de confiança no âmbito da Administração Pública, nos termos do art. 60 da Lei 8.443/1992.
19.		Quanto ao administrador de fato da empresa Maxplan Incorporações e Construções Ltda., Maxdeyne de Araújo Guimarães, em razão de sua atuação destacada nas irregularidades tratadas nestes autos, cabe-lhe também as mesmas consequências apontadas acima em relação aos agentes públicos. Em relação à empresa, além de sua responsabilização solidária pelo débito, deve ser declarada inidônea para participar de licitação na Administração Pública Federal, nos termos do art. 60 da Lei 8.443/1992.
20.		Entretanto, conforme alertado pelo MP/TCU, a citação do administrador de fato da empresa Maxplan, Maxdeyne de Araújo Guimarães, decorreu da aplicação do instituto da desconsideração da personalidade da pessoa jurídica da empresa, ante a constatação de que ela funcionaria como mero instrumento de fraude, conforme os elementos constantes dos autos. Todavia, nos termos do Acórdão 2589/2010-TCU-Plenário, Relator Aroldo Cedraz, a desconsideração da personalidade da pessoa jurídica é medida que depende de prévia concordância do relator do feito, não se encontrando inserida no rol de competências delegadas à unidade técnica. Uma vez que não houve essa concordância até o momento, o ato de citação daquele responsável padece de vício de competência. Entretanto, considero que a citação pode, nesta oportunidade, ser convalidada, nos termos do art. 172 do Regimento Interno do TCU, por não se tratar de nulidade absoluta, tendo atingido a sua finalidade sem causar prejuízos ao citado ou a terceiros.
21.		Além disso, acolho a sugestão formulada pelo Parquet no sentido de que as diversas peças do TC-Processo 003.723/2012-7, que foram referenciadas pela unidade técnica como prova da responsabilidade de Maxdeyne de Araújo Guimarães, sejam juntadas por cópia ao presente processo.
22.	Quanto às multas aplicadas a cada responsável, sua dosimetria leva em consideração a atuação de cada um deles no cometimento das irregularidades apuradas nestes autos. Neste sentido, entendo caber a maior apenação à empresa Maxplan e ao seu administrador de fato, Maxdeyne de Araújo Guimarães, em razão da sua participação ativa nas irregularidades ocorridas tanto nas fases de licitação e contratação, quanto na fase de execução do objeto contratado. Quanto aos agentes municipais, verifico que os membros da comissão de licitação, bem como da assessora jurídica da administração municipal, são responsáveis pelas irregularidades ocorridas na fase de licitação. Já o fiscal da obra responde pelas irregularidades na fase de execução. Dessa forma, entendo caber maior apenação à assessora jurídica, ao presidente da comissão de licitação e ao fiscal da obra por serem os agentes mais diretamente ligados à consecução, por ação ou omissão, das fraudes apuradas. Por fim, ante o falecimento do ex-prefeito, embora possa ser considerado o principal responsável pelas irregularidades, não mais lhe cabe a aplicação de apenação, dado o caráter personalíssimo da sanção.
23.	Por fim, deixo de acolher a proposta de se autorizar, desde já, o parcelamento da dívida por entender que essa autorização depende de solicitação expressa por parte do devedor.
24.	Nos termos do art. 16, § 3º, da LO/TCU, c/c o § 7º do art. 209 do RI/TCU, deve ser enviada cópia da deliberação proferida nestes autos à Procuradoria da República no Estado do Maranhão para o ajuizamento das ações que considere cabíveis.
	Ante o exposto, manifesto-me por que o Tribunal aprove o acórdão que ora submeto à apreciação deste Colegiado.
TCU, Sala das Sessões Ministro Luciano Brandão Alves de Souza, em 5 de maio de 2021.
AUGUSTO SHERMAN CAVALCANTI 
Relator